---
title: "ovejas"
format: html
editor: visual
---

## 

#### Librerías y paquetes

```{r, warning =FALSE, message=FALSE}
library(readxl)
library(tidyverse)
library(ggplot2)
library(rcartocolor)
library(ggcorrplot)
library(knitr)

#PARA DIAGNOSTICO
library(car)
library(grpreg)
library(ggrepel) #esta es para ponerles etiquetas a las obs en los graficos
library(qqplotr)
library(skedastic) 
library(lmtest) 
```

#### Data wrangling

#### Cargar datos

```{r}
datos <- read_excel("datosoveja.xlsx", sheet = "Datos hasta señalada", na = "." )
#str(datos)

datos_preparto <- datos |> filter( Momento == "Preparto") 
#momento elegido para el primer analisis

```

**Datos faltantes (NAs)**

```{r}
nrow(na.omit(datos_preparto)) #159 174 yipii 

nrow(na.omit(datos))

nrow(na.omit(datos |> filter( Momento == "Preencarnerada") )) #57

datos_preparto <- na.omit(datos_preparto)
```

#### Recodificación de variables

```{r, warning =FALSE}

datos_preparto$Tiponac[datos_preparto$Tiponac == "3"] <- 2 

datos_preparto <- datos_preparto |> 
  mutate(Edad = as.factor(Edad),
         Partos = as.factor(Partos),
         Pesove = as.numeric(Pesove),
         CCove = as.numeric(CCove),
         LOTE = as.factor(LOTE),
         Tiponac = as.factor(Tiponac),
         Potrepari = as.factor(Potrepari),
         Sex = as.factor(Sex),
         Gainseñal = as.numeric(Gainseñal),
         Nodu = as.factor(Nodu),
         Induru = as.factor(Induru),
         Nodpez = as.factor(Nodpez),
         Indupez = as.factor(Indupez),
         Eco = as.factor(Eco),
         Ancubre = as.numeric(Ancubre),
         Peznum = as.factor(Peznum),
         Suspen = as.factor(Suspen),
         Separ = as.factor(Separ),
         Ubicpez = as.factor(Ubicpez),
         Simet = as.factor(Simet) ) 

#str(datos_preparto)
which(datos_preparto$Indupez == 1) #hay uno solo
datos_preparto$Indupez[datos_preparto$Indupez == 1] 

#Eliminamos variables no relevantes para el analisis o por falta extrema de homegenidad en categorias
datos_preparto <- datos_preparto |> dplyr::select(-PadCord, -PN, 
                                           -Nodpez, -Indupez,
                                           -IDM, -Momento, -Idcord)



#nrow(datos_preparto |> filter(if_any(everything(), ~ !is.na(.x))) )
```

```{r}
#Renombre de los niveles
datos_preparto <- datos_preparto |> 
  mutate(
    Partos = fct_recode(Partos,"Multipara" = "M","Primipara" = "P"),
    LOTE = fct_recode(LOTE,"Inseminación artificial" = "IA",
                           "Repaso con carnero" = "R"),
    Tiponac = fct_recode(Tiponac, "Simple" = "1","Múltiple" = "2"),
    Sex = fct_recode(Sex,"Hembra" = "H","Macho" = "M"),
    Nodu = fct_recode(Nodu, "Ausencia" = "0","Presencia" = "1"),
    Induru = fct_recode(Induru,"Ausencia" = "0","Presencia" = "1"),
    Eco = fct_recode(Eco,"Normal" = "0","Alteración" = "1"),
    Peznum = fct_recode(Peznum, "Ausencia" = "0","Presencia" = "1"),
    Suspen = fct_recode(Suspen,"Ancha" = "1",
                               "Cuadrada" = "2",
                               "Pendulada" = "3"),
    Separ = fct_recode(Separ,"Marcada" = "1",
                             "Moderada" = "2",
                             "Sin" = "3"),
    Ubicpez = fct_recode(Ubicpez, "Lateral" = "1",
                                  "Vertical" = "2",
                                  "Horizontal" = "3"),
    Simet = fct_recode(Simet, "Simétrica" = "0", "No simétrica" = "1")
  )
```

```{r}
#Para graficar variables categoricas
cat_vars <- names(Filter(is.factor, datos_preparto))
num_vars <- datos_preparto |> dplyr::select(where(is.numeric)) |> names()

nombres_cat <- c("Edad (cronología dentaria)", 
                 "Número de partos",
                 "Manejo reproductivo",
                 "Tipo de nacimiento",
                 "Potrero",
                 "Sexo",
                 "Nodulos en ubre",
                 "Induración en ubre",
                 "Alteraciones ecograficas",
                 "Pezones supernumerarios",
                 "Suspensión ubre",
                 "Separación ubre",
                 "Ubicación pezones",
                 "Simetría ubre"    )


nombres_num <- c("Peso de la oveja",
                 "Condición corporal de la oveja",
                 "Largo de ubre (cm)",
                 "Ancho de ubre (cm)")

paleta <- c("#fcde9c","#faa476","#f0746e","#e34f6f","#dc3977","#b9257a","#7c1d6f")
```

## Análisis Univariado

### Variable Respuesta: Ganancia media de peso diario

```{r}
#Densidad

ggplot(datos_preparto, aes(x = Gainseñal)) +
  geom_density(fill = "#b9257a", alpha = 0.4, color = NA) +
  geom_vline(xintercept = mean(datos_preparto$Gainseñal),
             linetype = "dashed",
             linewidth = 1) +
  annotate("text",
           x = mean(datos_preparto$Gainseñal),
           y = 0,
           label = "Media",
           angle = 90,
           vjust = -0.5) +
  theme_minimal() +
  labs(x = "Ganancia media de peso diario",
       y = "Densidad",
       title = "Distribución de la ganancia media de peso diario",
       subtitle = "(Nacimiento hasta señalada)")

#quitar el borde
```

```{r}
datos_preparto |>
  summarise(
    Media = mean(Gainseñal),
    Mediana = median(Gainseñal),
    Desvio = sd(Gainseñal),
    Minimo = min(Gainseñal),
    Maximo = max(Gainseñal)
  ) |> kable()
```

### Variables Explicativas Numéricas

```{r}

num_vars2 <- setdiff(num_vars, "Gainseñal")

#variables numericas discretas
num_disc <- c("CCove",
              "Anchopez")

nombres_disc <- c("Condición corporal de la oveja",
                  "Ancho del pezón (cm)")

#variables numericas continuas
num_cont <- c("Pesove",
              "Lagubre",
              "Ancubre",
              "Largopez")

nombres_cont <- c("Peso de la oveja",
                 "Largo de ubre (cm)",
                 "Ancho de ubre (cm)",
                 "Largo del pezón (cm)")
```

```{r}
#Diagrama de barras
for (i in 1:length(num_disc)) {
  
  graficos <- ggplot(datos_preparto,
                     aes(x = factor(.data[[num_disc[i]]]))) +
    
    geom_bar(fill = "#e34f6f",
             color = "white",
             alpha = 0.8) +
    
    theme_minimal() +
    xlab(nombres_disc[i]) +
    ylab("Frecuencia")
  
  print(graficos)
  
}


#FALTAN LOS TITULOS
```

```{r}
#Histograma
for (i in 1:length(num_cont)) {
  
  graficos <- ggplot(datos_preparto,
                     aes(x = .data[[num_cont[i]]])) +
    
    geom_histogram(aes(y = after_stat(density)),
                   fill = "grey",
                   color = "white",
                   bins = 15,
                   alpha = 0.8) +
    
    geom_density(fill = "#dc3977",
                 alpha = 0.55,
                 color = NA,
                 linewidth = 0.7) +
    
    theme_minimal() +
    xlab(nombres_cont[i]) +
    ylab("Densidad")
  
  print(graficos)
  
}
```

```{r}
library(patchwork)

g1 <- ggplot(datos_preparto, aes(y = CCove)) +
  geom_boxplot(fill = "#faa476", size = 0.6) +
  labs(x = "Condición corporal de la oveja",
       y="") +
  theme_minimal()

g2 <- ggplot(datos_preparto, aes(y = Lagubre)) +
  geom_boxplot(fill = "#e34f6f", size = 0.6) +
  labs(x = "Largo de ubre (cm)",
       y="") +
  theme_minimal()

g3 <- ggplot(datos_preparto, aes(y = Largopez)) +
  geom_boxplot(fill = "#7c1d6f", size = 0.6) +
  labs(x = "Largo del pezón (cm)",
       y="") +
  theme_minimal()

g1 + g2 + g3

#ELIMINAR NUMERO DE ABAJOOOOOOOOOOOOOOOOOO
#TITULO
```

```{r}
datos_preparto |>
  dplyr::select(all_of(num_vars)) |>
  pivot_longer(
    everything(),
    names_to = "Variable",
    values_to = "Valor"
  ) |>
  group_by(Variable) |>
  summarise(
    Media = mean(Valor),
    Mediana = median(Valor),
    Desvio = sd(Valor),
    Minimo = min(Valor),
    Maximo = max(Valor)
  ) |>
  kable(digits = 2)
```

### Variables Explicativas Categóricas

```{r}
#Variables categóricas

#NODULOS CHEQUEAR CUANTAS TIENEN
#INDURACIONES IDEM. AUNQUE HAY UN POCO MAS
#pocas no simet

for (i in 1:length(cat_vars)) {
  graficos <- ggplot(datos_preparto, aes(x= .data[[cat_vars[i]]], 
                                        fill = .data[[cat_vars[i]]])) + 
    geom_bar() +
    theme_minimal() +
    xlab(nombres_cat[i]) +
    theme(legend.position = "none") +
    scale_fill_carto_d(palette = "SunsetDark", 
                       type = "qualitative",
                       name = nombres_cat[i])
  
  print(graficos)
} 

#Balancear datos?



#JUNTAR UBIACION PEZONES // vertical horizontal --> no lateral
#sep ubre --> marcada y mod --> con sep
#suspension cuadrada y no
```

## Análisis Bivariado (relaciones)

### Variables Explicativas Numéricas y Respuesta

```{r}
#CORRELACION ENTRE PESOOVEJA, CCOVE, medidas, CON GAINSENAL

for (i in 1:length(num_vars)) {
  
  graficos <- ggplot(datos_preparto, 
                     aes(x= .data[[num_vars[i]]], 
                         y= Gainseñal)) +
    
    geom_point(color = "#7c1d6f") +
    theme_minimal() +
    xlab(nombres_num[i]) +
    ylab("Ganancia media de peso diario")
  
  print(graficos)
  
}
  

#AGREGAR RUIDO RANDOM?? Kruskal-Wallis
```

```{r}


cor_m <- datos_preparto |> dplyr::select(all_of(num_vars)) |> cor(use = "complete.obs")

ggcorrplot(cor_m,
           hc.order = TRUE,
           lab = TRUE,
           type = "lower",
           lab_size = 2,                  
           show.diag = FALSE,
           colors = c("#faa476", "#FFFFFF", "#b9257a"), 
           outline.color = NA,
           tl.cex = 10) +           
  labs(caption = "Fig. 6: Matriz de correlaciones entre variables numéricas",
       x="", y ="") +
  
  theme(plot.caption = element_text(size = 12,
                                    hjust = 0.5,
                                    margin = margin(t = 16)),
        plot.caption.position = "plot") +
  
  theme(
    plot.title = element_text(face = "bold", hjust = 0.5, size = 16),
    axis.text.x = element_text(angle = 90, vjust = 0.5, hjust = 1),
    axis.text.y = element_text(size = 10),
    legend.title = element_text(size = 10),
    legend.text = element_text(size = 8),
    legend.key.height = unit(0.9, "cm"),    
    legend.key.width = unit(0.4, "cm"),
    panel.grid = element_blank()
  )

det(cor_m) #no muy cero
```

### Variables Explicativas Categóricas y Respuesta

```{r}


for(i in 1:length(cat_vars)) {
   
  g <- ggplot(datos_preparto, aes(x = .data[[cat_vars[i]]], 
                             y = Gainseñal,
                             fill = .data[[cat_vars[i]]] )) + 
    geom_boxplot() +
    ylab('Ganancia media de peso diario') +
    xlab(nombres_cat[i]) +
    scale_fill_manual(values = paleta) +
    theme_minimal() +
    theme(legend.position = "none",
          axis.title.x = element_text(margin = margin(t = 20)),
          axis.title.y = element_text(margin = margin(t = 20))) 
  
  print(g)
}

#t.test jijijijiji 

```

## Análisis Multivariado (Interacciones)

```{r}

#NADA
table(datos_preparto$Potrepari, datos_preparto$Tiponac)


ggplot(datos_preparto, aes(x = Potrepari , y = Gainseñal, fill = Potrepari )) +
  geom_boxplot() +
  xlab('TipoNac') + 
  ylab('Gain') +
  theme_bw() +
  theme(legend.position = 'bottom',
        text = element_text(size = 15)) +
  facet_grid(~Tiponac)


datos_preparto |> 
  group_by(Tiponac, Potrepari) |> 
  summarise(media = mean(Gainseñal)) |> 
  ggplot(aes(x = Potrepari, y = media, color = Tiponac)) +
    geom_line(aes(group = Tiponac)) +
    geom_point() +
    theme_bw() +
    theme(text = element_text(size = 15))

table(datos_preparto$Edad, datos_preparto$CCove) 

```

## Selección de Variables

```{r}
#Primer modelo aditivo con todo
modelin <- lm(Gainseñal ~ ., data = datos_preparto)

```

```{r}
#LASSO :0
set.seed(123)
x_matrix <- model.matrix(modelin)[, -1]

y_vector <- datos_preparto$Gainseñal

group_index <- c(1,1,1,1,2,3,4,5,6,7,7,8,9,10,11,12,13,14,15,16,17,17,18,18,19,19,20)

cv_grpreg <- cv.grpreg(x_matrix, y_vector, group = group_index, penalty = "grLasso")

coef(cv_grpreg, s = "lambda.min")

cv_grpreg$lambda.min

#probamos con otros lambdas, a ver si no se pierden tantas variables

coef(cv_grpreg, s = 0.008)
coef(cv_grpreg, s = 0.007)
coef(cv_grpreg, s = 0.006)
coef(cv_grpreg, s = 0.005)
coef(cv_grpreg, s = 0.004)
coef(cv_grpreg, s = 0.003)
coef(cv_grpreg, s = 0.002)
coef(cv_grpreg, s = 0.001)
coef(cv_grpreg, s = 1e-4)
coef(cv_grpreg, s = 1e-5)
#con este seed solo queda tiponac

#GRÁFICOS
#ECM de validaciones cruzadas para valores de log de lambda
plot(cv_grpreg)

cv <- data.frame(
  lambda = cv_grpreg$lambda,
  ecm = cv_grpreg$cve
)
#ECM de validaciones cruzadas para valores de lambda
cv|> 
  ggplot(aes(x = lambda, y = ecm)) +
  geom_line(color = "red") +
  theme_minimal() +
  geom_vline(xintercept = cv_grpreg$lambda.min,
           linetype = "dashed",
           color = "blue")

betas <- cv_grpreg$fit$beta[-1, ]
lambda <- cv_grpreg$lambda

df <- data.frame(lambda = lambda, t(betas))
df_long <- df |>
  pivot_longer(
    cols = -lambda,
    names_to = "variable",
    values_to = "valor"
  )
#Valores de beta para distintos valores de lambda según variables

df_labels <- df_long |>
  group_by(variable) |>
  slice_tail(n = 1)

ggplot(df_long,
       aes(x = lambda,
           y = valor,
           color = variable)) +
  geom_line() + 
  geom_hline(yintercept = 0) +
  theme_bw() +
  labs(y = "beta") 
#+
#  geom_text_repel(data = df_labels,
#  aes(label = variable),
#  direction = "y",
#  nudge_x = 0.02 * diff(range(df_long$lambda)),
#  box.padding = 0.4,
#  point.padding = 0.2,
#  segment.color = "grey50",
#  show.legend = FALSE)

#Quise ponerles etiquetas para poder distinguirlas mejor en el grafico pero son demasiadas. Por lo menos se puede ver que Tiponac es la que llega ultima a un beta=0, o sea, necesita valores mas grandes de lambda para que LASSO no la seleccione. Para el resto es bastante dificil identificarlas

```

```{r}
#Por alta cantidad de variables --> no ajustar todos los modelos posibles
#Metodo basado en log verosimilitud // criterios de informacion

#VA A EXPLOTAR TODO

modelo_aic <- step(modelin, trace=0)

modelo_bic <- step(modelin,
                   k=log(nrow(datos_preparto)),
                   trace=0)

names(coef(modelo_aic))
names(coef(modelo_bic))


#ESTO NS QUE HACE

AIC(modelo_aic)
BIC(modelo_aic)

AIC(modelo_bic)
BIC(modelo_bic)

df <- data.frame(
  Modelo = c("AIC", "BIC"),
  AIC = c(AIC(modelo_aic), AIC(modelo_bic)),
  BIC = c(BIC(modelo_aic), BIC(modelo_bic))
)

#QUEDARNOS LAS QUE QUEDEN EN AL MENOS UNO??
```

## Diagnostico

### **Multicolinealidad**

```{r}
#factores de inflacion de varianza

modelin <- lm(Gainseñal ~ ., data = datos_preparto)
vif(modelin)
#OJO GVIF VS AJUSTADO POR DF!!
#No hay evidencia de multicolinealidad severa (>5)

ncol(model.matrix(modelin)) - 1
```

### Normalidad

```{r, message=FALSE}
#normalidad

residuos <- rstudent(modelin)
n <- nrow(datos_preparto)

z_i <- qnorm(seq(n)/(n+1))
qq <- data.frame(teoricos = z_i,
                 empiricos = sort(residuos))
#qqplot
qq |> ggplot(aes(sample = empiricos)) +
  stat_qq_band(fill = 2) +
  stat_qq_line(col = 2) +
  stat_qq_point() +
  xlab("Cuantiles teoricos")+
  ylab("Cuantiles empiricos")

#histograma
qq |> ggplot(aes(x = empiricos, y=..density..)) +
  geom_histogram(breaks = seq(-3, 3, 1), col = 'white') +
  xlab('Residuos studentizados')

#PdH
# H0) Los errores son normales
# H1) Los errores NO son normales

shapiro.test(residuos)
ks.test(residuos, 'pnorm')

#todo indica que los errores son NORMALES 
```

### Linealidad

```{r}
datos_preparto$pred <- fitted(modelin)
datos_preparto$residuos  <- residuals(modelin)

for(i in c("Pesove",  "Lagubre",  "Ancubre", "Anchopez", "Largopez") ){
  crPlot(modelin, variable = i, pch = 16)
}

for(i in cat_vars){
  crPlot(modelin, variable = i, pch = 16)
}

#OJO USAR CCOVE AS FACTOR
#NADA RARO
```

### Homoscedasticidad

```{r}
#residuos vs predichos

datos_preparto$t_i <- residuos #studentizados

ggplot(datos_preparto, aes(x = fitted(modelin), y = residuos)) +
  geom_point() +
  geom_hline(yintercept = 0) +
  xlab("Valores ajustados") +
  ylab("Residuos studentizados")
```

```{r}
#residuos vs x_j num

for(i in 1:length(num_vars2)) {

  g <- ggplot(datos_preparto,
              aes(x = .data[[num_vars2[i]]],
                  y = residuos)) +
    geom_point(color = "#7c1d6f") +
    geom_hline(yintercept = 0,
               linetype = "dashed") +
    theme_minimal() +
    xlab(num_vars2[i]) +
    ylab("Residuos studentizados")

  print(g)

}
```

```{r}
#residuos vs x_j cat
for(i in 1:length(cat_vars)) {

  g <- ggplot(datos_preparto,
              aes(x = .data[[cat_vars[i]]],
                  y = residuos)) +
    geom_boxplot(fill = "#faa476") +
    theme_minimal() +
    xlab(nombres_cat[i]) +
    ylab("Residuos studentizados")

  print(g)

}
```

```{r}
#Test de hipotesis
# H0) E(eps^2_i) = sigma^2
# H1) E(eps^2_i) = sigma^2 * h(X_1, X_2, ..., X_k)

# elevamos los residuoas al cuadrado y ajustamos la regresion auxiliar
mod_aux <- lm((residuals(modelin))^2 ~ Edad + Partos + Pesove + CCove + LOTE + Tiponac +
                Potrepari + Sex + Nodu + Induru + Eco + Lagubre +
                Ancubre + Anchopez + Largopez + Peznum + Suspen +
                Separ + Ubicpez + Simet,
              data = datos_preparto)

# y calculamos el valor del estadistico BP
n <- nrow(mod_aux$model)
R2 <- summary(mod_aux)$r.squared
BP <- n * R2

# el p-valor es:
1 - pchisq(BP, length(coef(mod_aux)) - 1)

#p_valor>0.05 no rechazo H0, asumimos homoscedasticidad!!

#metodo largo (decidir cual usar)

breusch_pagan(modelin)
bptest(modelin)
```

### Datos atipicos/influyentes

```{r}
#atipicos
df_res <- data.frame(
  i = 1:length(residuos),
  t_i = residuos
)

ggplot(df_res, aes(x = i, y = t_i)) +
  geom_point() +
  geom_hline(yintercept = c(-2,2),
             color = "red",
             linetype = "dashed") +
  xlab("Observación") +
  ylab("Residuo studentizado")
```

```{r}
# medidas de influencia
h_i <- influence(modelin)$hat

df <- data.frame(
  i = 1:nrow(datos_preparto),
  h_i = h_i
)

# Leverage
ggplot(df, aes(x = i, y = h_i)) +
  geom_point() +
  geom_segment(aes(xend = i,
                   y = 0,
                   yend = h_i)) +
  geom_hline(
    yintercept = 2*length(coef(modelin))/nrow(datos_preparto),
    color = "red",
    linetype = "dashed"
  ) +
  ylab("Leverage")
```

```{r}
# Distancia de Cook
D_i <- cooks.distance(modelin)

df$D_i <- D_i

ggplot(df, aes(x = i, y = D_i)) +
  geom_point() +
  geom_segment(aes(xend = i,
                   y = 0,
                   yend = D_i)) +
  geom_hline(
    yintercept = 4/nrow(datos_preparto),
    color = "red",
    linetype = "dashed"
  ) +
  ylab("Distancia de Cook")
```

```{r}
#Observaciones con alto leverage
which(h_i > 0.352)

#Observaciones influyentes según Distancia de Cook
which(D_i > 0.0252)

#Observaciones atipicas
which(abs(rstudent(modelin)) > 2)


#43 aparece en las tres, principal observacion influyente, evaluar
```

## Primer modelo

```{r}
#primer modelo para ver significacion de las variables
modelo_1 <- lm(
  Gainseñal ~ Edad + Partos + Pesove + CCove + LOTE + Tiponac +
    Potrepari + Sex + Nodu + Induru + Eco + Lagubre +
    Ancubre + Anchopez + Largopez + Peznum + Suspen +
    Separ + Ubicpez + Simet,
  data = datos_preparto
)

summary(modelo_1)
anova(modelo_1) #que hace?
```

```{r}
#ajustamos modelo segun variables significativas al 5%
modelo_2 <- lm(
  Gainseñal ~ Pesove + Tiponac + Sex + LOTE + Edad + CCove,
  data = datos_preparto
)

summary(modelo_2)
```

```{r}
#vemos que SEX deja de ser significativa 
modelo_3 <- lm(
  Gainseñal ~ Pesove + Tiponac,
  data = datos_preparto
)

summary(modelo_3)
```

```{r}
df <- data.frame(
  Pesove = mean(datos_preparto$Pesove),
  Tiponac = factor("Múltiple",
                   levels = levels(datos_preparto$Tiponac))
)
predict(modelo_3,
        newdata = df,
        interval = "confidence",
        level = 0.95)
```
