---
title: "ovejas"
format: html
editor: visual
author: Madeline Cecere, Florencia Pricolli, Ariana Leal
---

## MODELOS LINEALES - PROYECTO FINAL

#### Librerías y paquetes

```{r, warning =FALSE, message=FALSE}
library(readxl)
library(tidyverse)
library(ggcorrplot)
library(knitr)
library(patchwork) 

#PARA DIAGNOSTICO
library(car)
library(grpreg)
library(ggrepel) 
library(qqplotr)
library(skedastic) 
```

#### Data wrangling

#### Cargar datos

```{r}
datos <- read_excel("datosoveja.xlsx", sheet = "Datos hasta señalada", na = "." )
#str(datos)

datos_preparto <- datos |> filter( Momento == "Preparto") 
```

**Datos faltantes (NAs)**

```{r}
nrow(na.omit(datos_preparto)) #159 de 174 
nrow(na.omit(datos))


#Se eliminan las observaciones con NAs
datos_preparto <- na.omit(datos_preparto)
```

#### Recodificación de variables

```{r, warning =FALSE}

#datos_preparto$Tiponac[datos_preparto$Tiponac == "3"] <- 2 

#Unificacion de categorias por desbalance (sin o con defecto ya no por escala)

datos_preparto <- datos_preparto |> 
 mutate(
    Ubicpez = if_else(Ubicpez == 3, 2, Ubicpez),
    Separ = if_else(Separ == 1,2, Separ),
    Suspen = if_else(Suspen == 3, 1, Suspen),
    Tiponac = ifelse(Tiponac == 3, 2, Tiponac)
  )

#Transformamos las variables categoricas en factor
datos_preparto <- datos_preparto |> 
  mutate(Edad = as.factor(Edad),
         Partos = as.factor(Partos),
         Pesove = as.numeric(Pesove),
         CCove = as.numeric(CCove),
         LOTE = as.factor(LOTE),
         Tiponac = as.factor(Tiponac),
         Potrepari = as.factor(Potrepari),
         Sex = as.factor(Sex),
         Gainseñal = as.numeric(Gainseñal),
         Nodu = as.factor(Nodu),
         Induru = as.factor(Induru),
         Nodpez = as.factor(Nodpez),
         Indupez = as.factor(Indupez),
         Eco = as.factor(Eco),
         Ancubre = as.numeric(Ancubre),
         Peznum = as.factor(Peznum),
         Suspen = as.factor(Suspen),
         Separ = as.factor(Separ),
         Ubicpez = as.factor(Ubicpez),
         Simet = as.factor(Simet) ) 

#str(datos_preparto)

#Variables con desbalance extremo
which(datos_preparto$Indupez == 1) #hay uno solo
which(datos_preparto$Nodpez == 1) #no hay

#Eliminamos variables no relevantes para el analisis o por falta extrema de homegenidad en categorias
datos_preparto <- datos_preparto |> 
  dplyr::select(-PadCord, -PN, -Nodpez, -Indupez, -IDM, -Momento, -Idcord)

```

```{r}
#Renombre de los niveles
datos_preparto <- datos_preparto |> 
  mutate(
    Partos = fct_recode(Partos,"Multipara" = "M","Primipara" = "P"),
    LOTE = fct_recode(LOTE,"Inseminación artificial" = "IA",
                           "Repaso con carnero" = "R"),
    Tiponac = fct_recode(Tiponac, "Simple" = "1","Múltiple" = "2"),
    Sex = fct_recode(Sex,"Hembra" = "H","Macho" = "M"),
    Nodu = fct_recode(Nodu, "Ausencia" = "0","Presencia" = "1"),
    Induru = fct_recode(Induru,"Ausencia" = "0","Presencia" = "1"),
    Eco = fct_recode(Eco,"Normal" = "0","Alteración" = "1"),
    Peznum = fct_recode(Peznum, "Ausencia" = "0","Presencia" = "1"),
    Suspen = fct_recode(Suspen,"No cuadrada" = "1",
                               "Cuadrada" = "2"),
    Separ = fct_recode(Separ, "Con" = "2",
                             "Sin" = "3"),
    Ubicpez = fct_recode(Ubicpez, "Lateral" = "1",
                                  "No lateral" = "2"),
    Simet = fct_recode(Simet, "Simétrica" = "0", "No simétrica" = "1")
  )
```

```{r}
#Para graficar
cat_vars <- names(Filter(is.factor, datos_preparto))
num_vars <- datos_preparto |> dplyr::select(where(is.numeric)) |> names() |> 
  setdiff("Gainseñal")

nombres_cat <- c("Edad (cronología dentaria)", 
                 "Número de partos",
                 "Manejo reproductivo",
                 "Tipo de nacimiento",
                 "Potrero",
                 "Sexo",
                 "Nodulos en ubre",
                 "Induración en ubre",
                 "Alteraciones ecograficas",
                 "Pezones supernumerarios",
                 "Suspensión ubre",
                 "Separación ubre",
                 "Ubicación pezones",
                 "Simetría ubre"    )


nombres_num <- c("Peso de la oveja",
                 "Condición corporal de la oveja",
                 "Largo de ubre (cm)",
                 "Ancho de ubre (cm)",
                 "Ancho del pezon (cm)",
                 "Largo pezon (cm)")

paleta <- c("#fcde9c","#faa476","#f0746e","#e34f6f","#dc3977","#b9257a","#7c1d6f")

num_vars
```

## Análisis Univariado

### Variable Respuesta: Ganancia media de peso diario

```{r}
#Densidad

ggplot(datos_preparto, aes(x = Gainseñal)) +
  
  geom_histogram(aes(y = after_stat(density)),
                   fill = "grey",
                   color = "white",
                   bins = 15,
                   alpha = 0.8) +
  
  geom_density(fill = "#dc3977", alpha = 0.6, color = NA) +
  
  geom_vline(xintercept = mean(datos_preparto$Gainseñal),
             linetype = "dashed",
             linewidth = 1) +
  annotate("text",
           x = mean(datos_preparto$Gainseñal),
           y = 0,
           label = "Media",
           angle = 90,
           vjust = -0.5) +
  theme_minimal() +
  labs(x = "Ganancia media de peso diario",
       y = "Densidad",
       title = "Distribución de la ganancia media de peso diario",
       subtitle = "(Nacimiento hasta señalada)")

#ACLARAR UNIDADES 
```

### Variables Explicativas Numéricas

```{r}
#Numericas continuas
num_vars2 <- setdiff(num_vars, c("CCove", "Anchopez"))

nombres_cont <- c("Peso de la oveja",
                 "Largo de ubre (cm)",
                 "Ancho de ubre (cm)",
                 "Largo del pezón (cm)")
#Histogramas
for (i in 1:length(num_vars2)) {
  
  graficos <- ggplot(datos_preparto,
                     aes(x = .data[[num_vars2[i]]])) +
    
    geom_histogram(aes(y = after_stat(density)),
                   fill = "grey",
                   color = "white",
                   bins = 15,
                   alpha = 0.8) +
    
    geom_density(fill = "#dc3977",
                 alpha = 0.55,
                 color = NA,
                 linewidth = 0.7) +
    
    theme_minimal() +
    xlab(nombres_cont[i]) +
    ylab("Densidad")
  
  print(graficos)
  
}
```

```{r}
#Numericas discretas

num_disc <- c("CCove",
              "Anchopez")

nombres_disc <- c("Condición corporal de la oveja",
                  "Ancho del pezón (cm)")

#Diagrama de barras
for (i in 1:length(num_disc)) {
  
  graficos <- ggplot(datos_preparto,
                     aes(x = factor(.data[[num_disc[i]]]))) +
    
    geom_bar(fill = "#e34f6f",
             color = "white",
             alpha = 0.8) +
    
    theme_minimal() +
    xlab(nombres_disc[i]) +
    ylab("Frecuencia")
  
  print(graficos)
  
}
```

#### Medidas de resumen

```{r}
datos_preparto |>
  dplyr::select(all_of( c("Gainseñal", num_vars) )) |>
  pivot_longer(
    everything(),
    names_to = "Variable",
    values_to = "Valor"
  ) |>
  group_by(Variable) |>
  summarise(
    Media = mean(Valor),
    Mediana = median(Valor),
    Desvio = sd(Valor),
    Minimo = min(Valor),
    Maximo = max(Valor)
  ) |>
  kable(digits = 2)

#PONER GAIN DE PRIMERA!!!!
```

### Variables Explicativas Categóricas

```{r}
#Variables categóricas

#HACER EN % Y PANELADO (CREO Q CON UN PIVOT LONGER)

for (i in 1:length(cat_vars)) {
  graficos <- ggplot(datos_preparto, aes(x= .data[[cat_vars[i]]], 
                                        fill = .data[[cat_vars[i]]])) + 
    geom_bar() +
    theme_minimal() +
    xlab(nombres_cat[i]) +
    theme(legend.position = "none") +
    scale_fill_carto_d(palette = "SunsetDark", 
                       type = "qualitative",
                       name = nombres_cat[i])
  
  print(graficos)
} 
```

## Análisis Bivariado (relaciones)

### Variables Explicativas Numéricas y Respuesta

```{r}

for (i in 1:length(num_vars)) {
  
  graficos <- ggplot(datos_preparto, 
                     aes(x= .data[[num_vars[i]]], 
                         y= Gainseñal)) +
    
    geom_point(color = "#7c1d6f") +
    theme_minimal() +
    xlab(nombres_num[i]) +
    ylab("Ganancia media de peso diario")
  
  print(graficos)
  
}
  
#AGREGAR RUIDO RANDOM?? Kruskal-Wallis
```

```{r}

cor_m <- datos_preparto |> dplyr::select(all_of(num_vars)) |> cor(use = "complete.obs")

ggcorrplot(cor_m,
           hc.order = TRUE,
           lab = TRUE,
           type = "lower",
           lab_size = 2,                  
           show.diag = FALSE,
           colors = c("#faa476", "#FFFFFF", "#b9257a"), 
           outline.color = NA,
           tl.cex = 10) +           
  labs(caption = "Fig. 6: Matriz de correlaciones entre variables numéricas",
       x="", y ="") +
  
  theme(plot.caption = element_text(size = 12,
                                    hjust = 0.5,
                                    margin = margin(t = 16)),
        plot.caption.position = "plot") +
  
  theme(
    plot.title = element_text(face = "bold", hjust = 0.5, size = 16),
    axis.text.x = element_text(angle = 90, vjust = 0.5, hjust = 1),
    axis.text.y = element_text(size = 10),
    legend.title = element_text(size = 10),
    legend.text = element_text(size = 8),
    legend.key.height = unit(0.9, "cm"),    
    legend.key.width = unit(0.4, "cm"),
    panel.grid = element_blank()
  )

det(cor_m) #no muy cero
```

### Variables Explicativas Categóricas y Respuesta

```{r}

for(i in 1:length(cat_vars)) {
   
  g <- ggplot(datos_preparto, aes(x = .data[[cat_vars[i]]], 
                             y = Gainseñal,
                             fill = .data[[cat_vars[i]]] )) + 
    geom_boxplot() +
    ylab('Ganancia media de peso diario') +
    xlab(nombres_cat[i]) +
    scale_fill_manual(values = paleta) +
    theme_minimal() +
    theme(legend.position = "none",
          axis.title.x = element_text(margin = margin(t = 20)),
          axis.title.y = element_text(margin = margin(t = 20))) 
  
  print(g)
}
```

## Análisis Multivariado (Interacciones)

## Selección de Variables

```{r}
#Primer modelo aditivo con todo
modelin <- lm(Gainseñal ~ ., data = datos_preparto)

```

```{r}
#LASSO :0
set.seed(123)
x_matrix <- model.matrix(modelin)[, -1]

y_vector <- datos_preparto$Gainseñal

group_index <- c(1,1,1,1,2,3,4,5,6,7,7,8,9,10,11,12,13,14,15,16,17,18,19,20)

cv_grpreg <- cv.grpreg(x_matrix, y_vector, group = group_index, penalty = "grLasso")

coef(cv_grpreg, s = "lambda.min")

cv_grpreg$lambda.min

#probamos con otros lambdas, a ver si no se pierden tantas variables

coef(cv_grpreg, s = 0.008)
coef(cv_grpreg, s = 0.007)
coef(cv_grpreg, s = 0.006)
coef(cv_grpreg, s = 0.005)
coef(cv_grpreg, s = 0.004)
coef(cv_grpreg, s = 0.003)
coef(cv_grpreg, s = 0.002)
coef(cv_grpreg, s = 0.001)
coef(cv_grpreg, s = 1e-4)
coef(cv_grpreg, s = 1e-5)
#con este seed solo queda tiponac

#GRÁFICOS
#ECM de validaciones cruzadas para valores de log de lambda
plot(cv_grpreg)

cv <- data.frame(
  lambda = cv_grpreg$lambda,
  ecm = cv_grpreg$cve
)
#ECM de validaciones cruzadas para valores de lambda
cv|> 
  ggplot(aes(x = lambda, y = ecm)) +
  geom_line(color = "red") +
  theme_minimal() +
  geom_vline(xintercept = cv_grpreg$lambda.min,
           linetype = "dashed",
           color = "blue")

betas <- cv_grpreg$fit$beta[-1, ]
lambda <- cv_grpreg$lambda

df <- data.frame(lambda = lambda, t(betas))
df_long <- df |>
  pivot_longer(
    cols = -lambda,
    names_to = "variable",
    values_to = "valor"
  )
#Valores de beta para distintos valores de lambda según variables

df_labels <- df_long |>
  group_by(variable) |>
  slice_tail(n = 1)

ggplot(df_long,
       aes(x = lambda,
           y = valor,
           color = variable)) +
  geom_line() + 
  geom_hline(yintercept = 0) +
  theme_bw() +
  labs(y = "beta") 
#+
#  geom_text_repel(data = df_labels,
#  aes(label = variable),
#  direction = "y",
#  nudge_x = 0.02 * diff(range(df_long$lambda)),
#  box.padding = 0.4,
#  point.padding = 0.2,
#  segment.color = "grey50",
#  show.legend = FALSE)

#Quise ponerles etiquetas para poder distinguirlas mejor en el grafico pero son demasiadas. Por lo menos se puede ver que Tiponac es la que llega ultima a un beta=0, o sea, necesita valores mas grandes de lambda para que LASSO no la seleccione. Para el resto es bastante dificil identificarlas
```

SERIAMENTE PENSANDO USAR EL BACKWARD NOMAS

```{r}
#Por alta cantidad de variables --> no ajustar todos los modelos posibles
#Metodo basado en log verosimilitud // criterios de informacion

#VA A EXPLOTAR TODO

modelo_aic <- step(modelin, trace=0)

modelo_bic <- step(modelin,
                   k=log(nrow(datos_preparto)),
                   trace=0)

names(coef(modelo_aic))
names(coef(modelo_bic))


#ESTO NS QUE HACE

AIC(modelo_aic)
BIC(modelo_aic)

AIC(modelo_bic)
BIC(modelo_bic)

df <- data.frame(
  Modelo = c("AIC", "BIC"),
  AIC = c(AIC(modelo_aic), AIC(modelo_bic)),
  BIC = c(BIC(modelo_aic), BIC(modelo_bic))
)

#QUEDARNOS LAS QUE QUEDEN EN AL MENOS UNO??
```

## Diagnóstico

### **Multicolinealidad**

```{r}
#Factores de inflacion de varianza
#GVIF ajustado por tener variables categoricas

modelin <- lm(Gainseñal ~ ., data = datos_preparto)
vif(modelin)

#df 
ncol(model.matrix(modelin)) - 1
```

```{r}
#PREGUNTAR

#KAPPA

X <- model.matrix(modelin) #OJO ESTA MATRIZ TIENE INTERCEPTO
XTX <- t(X)%*%X
lambdaX <- eigen(XTX)$values

#nume de condicion
KA <- sqrt(max(lambdaX)/min(lambdaX))
KA #1504.954


#PROBLEMAS POR VARIABLES CATEGORICAS???
#PREGUNTAR A CHAT A
```

### Normalidad

```{r, message=FALSE}
#normalidad

residuos <- rstudent(modelin)
n <- nrow(datos_preparto)

z_i <- qnorm(seq(n)/(n+1))
qq <- data.frame(teoricos = z_i,
                 empiricos = sort(residuos))
#qqplot
qq |> ggplot(aes(sample = empiricos)) +
  stat_qq_band(fill = 2) +
  stat_qq_line(col = 2) +
  stat_qq_point() +
  xlab("Cuantiles teoricos")+
  ylab("Cuantiles empiricos")

#PdH
# H0) Los errores son normales
# H1) Los errores NO son normales

shapiro.test(residuos)
ks.test(residuos, 'pnorm')

#todo indica que los errores son NORMALES 
```

### Linealidad

```{r}
datos_preparto$pred <- fitted(modelin)
datos_preparto$residuos  <- residuals(modelin)

for(i in num_vars2){
  crPlot(modelin, variable = i, pch = 16)
}

```

### Homoscedasticidad

```{r}
#residuos vs predichos

datos_preparto$t_i <- residuos #studentizados

ggplot(datos_preparto, aes(x = fitted(modelin), y = residuos)) +
  geom_point() +
  geom_hline(yintercept = 0) +
  xlab("Valores ajustados") +
  ylab("Residuos studentizados")
```

```{r}
#residuos vs x_j num

for(i in 1:length(num_vars2)) {

  g <- ggplot(datos_preparto,
              aes(x = .data[[num_vars2[i]]],
                  y = residuos)) +
    geom_point(color = "#7c1d6f") +
    geom_hline(yintercept = 0,
               linetype = "dashed") +
    theme_minimal() +
    xlab(num_vars2[i]) +
    ylab("Residuos studentizados")

  print(g)
}
```

```{r}
#residuos vs x_j cat 
for(i in 1:length(cat_vars)) {

  g <- ggplot(datos_preparto,
              aes(x = .data[[cat_vars[i]]],
                  y = residuos)) +
    geom_boxplot(fill = "#faa476") +
    theme_minimal() +
    xlab(nombres_cat[i]) +
    ylab("Residuos studentizados")

  print(g)
} 
```

```{r}
#Test de hipotesis
# H0) E(eps^2_i) = sigma^2
# H1) E(eps^2_i) = sigma^2 * h(X_1, X_2, ..., X_k)

breusch_pagan(modelin)
```

### Datos atipicos/influyentes

```{r}
#atipicos
df_res <- data.frame(
  i = 1:length(residuos),
  t_i = residuos
)

ggplot(df_res, aes(x = i, y = t_i)) +
  geom_point() +
  geom_hline(yintercept = c(-2,2),
             color = "red",
             linetype = "dashed") +
  xlab("Observación") +
  ylab("Residuo studentizado")

# medidas de influencia
h_i <- influence(modelin)$hat

df <- data.frame(
  i = 1:nrow(datos_preparto),
  h_i = h_i
)
```

```{r}
# Distancia de Cook
D_i <- cooks.distance(modelin)

df$D_i <- D_i

ggplot(df, aes(x = i, y = D_i)) +
  geom_point() +
  geom_segment(aes(xend = i,
                   y = 0,
                   yend = D_i)) +
  geom_hline(
    yintercept = 4/nrow(datos_preparto),
    color = "red",
    linetype = "dashed"
  ) +
  ylab("Distancia de Cook")
```

```{r}
#Observaciones con alto leverage
which(h_i > 0.352)

#Observaciones influyentes según Distancia de Cook
which(D_i > 0.0252)

#Observaciones atipicas
which(abs(rstudent(modelin)) > 2)


#43 aparece en las tres, principal observacion influyente, evaluar
```

## Significaciones del Primer modelo

```{r}
#primer modelo para ver significacion de las variables
summary(modelin)
Anova(modelin) #que hace?
```

```{r}
#ajustamos modelo segun variables significativas al 10%? re elegir
modelo <- lm(
  Gainseñal ~ Pesove + Tiponac + Sex + CCove,
  data = datos_preparto
)

summary(modelo)
Anova(modelo)
```

### PREDICCIONES

```{r, eval = FALSE}
df <- data.frame(
  Pesove = mean(datos_preparto$Pesove),
  Tiponac = factor("Múltiple",
                   levels = levels(datos_preparto$Tiponac))
)
predict(modelo_3,
        newdata = df,
        interval = "confidence",
        level = 0.95)
```
