---
title: "ovejas"
format: html
editor: visual
---

## 

#### Librerías y paquetes

```{r, warning =FALSE, message=FALSE}
library(readxl)
library(tidyverse)
library(ggplot2)
library(rcartocolor)
library(ggcorrplot)
library(knitr)
```

#### Cargar datos

```{r}
datos <- read_excel("datosoveja.xlsx", sheet = "Datos hasta señalada", na = "." )
#str(datos)

datos$Tiponac[datos$Tiponac == "3"] <- 2 #recodificacion

datos_preparto <- datos |> filter( Momento == "Preparto") #momento elegido para el primer analisis

```

**Datos faltantes (NAs)**

```{r}
nrow(na.omit(datos_preparto)) #159 174 yipii 

nrow(na.omit(datos))

nrow(na.omit(datos |> filter( Momento == "Preencarnerada") )) #57

datos_preparto <- na.omit(datos_preparto)
```

#### Recodificación de variables

```{r, warning =FALSE}

datos_preparto <- datos_preparto |> 
  mutate(Edad = as.factor(Edad),
         Partos = as.factor(Partos),
         Pesove = as.numeric(Pesove),
         CCove = as.numeric(CCove),
         LOTE = as.factor(LOTE),
         Tiponac = as.factor(Tiponac),
         Potrepari = as.factor(Potrepari),
         Sex = as.factor(Sex),
         Gainseñal = as.numeric(Gainseñal),
         Nodu = as.factor(Nodu),
         Induru = as.factor(Induru),
         Nodpez = as.factor(Nodpez),
         Indupez = as.factor(Indupez),
         Eco = as.factor(Eco),
         Ancubre = as.numeric(Ancubre),
         Peznum = as.factor(Peznum),
         Suspen = as.factor(Suspen),
         Separ = as.factor(Separ),
         Ubicpez = as.factor(Ubicpez),
         Simet = as.factor(Simet) ) 

#str(datos_preparto)

#Detectamos que no hay nodulos en los pezones
which(datos_preparto$Indupez == 1) #hay uno solo
datos_preparto$Indupez[datos_preparto$Indupez == 1] 

datos_preparto <- datos_preparto |> select(-PadCord, -PN, -Nodpez, -Indupez)



#nrow(datos_preparto |> filter(if_any(everything(), ~ !is.na(.x))) )
```

```{r}
#Renombre de niveles de los factores
datos_preparto <- datos_preparto |> 
  mutate(
    Partos = fct_recode(Partos,"Multipara" = "M","Primipara" = "P"),
    LOTE = fct_recode(LOTE,"Inseminación artificial" = "IA",
                           "Repaso con carnero" = "R"),
    Tiponac = fct_recode(Tiponac, "Simple" = "1","Múltiple" = "2"),
    Sex = fct_recode(Sex,"Hembra" = "H","Macho" = "M"),
    Nodu = fct_recode(Nodu, "Ausencia" = "0","Presencia" = "1"),
    Induru = fct_recode(Induru,"Ausencia" = "0","Presencia" = "1"),
    Eco = fct_recode(Eco,"Normal" = "0","Alteración" = "1"),
    Peznum = fct_recode(Peznum, "Ausencia" = "0","Presencia" = "1"),
    Suspen = fct_recode(Suspen,"Ancha" = "1",
                               "Cuadrada" = "2",
                               "Pendulada" = "3"),
    Separ = fct_recode(Separ,"Marcada" = "1",
                             "Moderada" = "2",
                             "Sin" = "3"),
    Ubicpez = fct_recode(Ubicpez, "Lateral" = "1",
                                  "Vertical" = "2",
                                  "Horizontal" = "3"),
    Simet = fct_recode(Simet, "Simétrica" = "0", "No simétrica" = "1")
  )
```

```{r}
#Para graficar variables categoricas
cat_vars <- names(Filter(is.factor, datos_preparto))
num_vars <- c("Pesove", "CCove", "Gainseñal", "Lagubre", "Ancubre")

nombres_cat <- c("Edad (cronología dentaria)", 
                 "Número de partos",
                 "Manejo reproductivo",
                 "Tipo de nacimiento",
                 "Potrero",
                 "Sexo",
                 "Nodulos en ubre",
                 "Induración en ubre",
                 "Alteraciones ecograficas",
                 "Pezones supernumerarios",
                 "Suspensión ubre",
                 "Separación ubre",
                 "Ubicación pezones",
                 "Simetría ubre"    )


nombres_num <- c("Peso de la oveja",
                 "Condición corporal de la oveja",
                 "Largo de ubre (cm)",
                 "Ancho de ubre (cm)")

#viridis(10, option = "D")

paletaV <- c("#b7e6a5","#7ccba2","#46aea0","#089099","#00718b","#045275")
```

## Análisis Univariado

### Variable Respuesta: Ganancia media de peso diario

```{r}
#Densidad

ggplot(datos_preparto, aes(x = Gainseñal)) +
  geom_density(fill = "#00718b", alpha = 0.4) +
  geom_vline(xintercept = mean(datos_preparto$Gainseñal),
             linetype = "dashed",
             linewidth = 1) +
  annotate("text",
           x = mean(datos_preparto$Gainseñal),
           y = 0,
           label = "Media",
           angle = 90,
           vjust = -0.5) +
  theme_minimal() +
  labs(x = "Ganancia media de peso diario",
       y = "Densidad",
       title = "Distribución de la ganancia media de peso diario",
       subtitle = "(Nacimiento hasta señalada)")
```

```{r}
datos_preparto |>
  summarise(
    Media = mean(Gainseñal),
    Mediana = median(Gainseñal),
    Desvio = sd(Gainseñal),
    Minimo = min(Gainseñal),
    Maximo = max(Gainseñal)
  ) |> kable()
```

### Variables Explicativas Numéricas

```{r}
#Histograma
num_vars2 <- setdiff(num_vars, c("Gainseñal"))

for (i in 1:length(num_vars2)) {
  
  graficos <- ggplot(datos_preparto,
                     aes(x = .data[[num_vars2[i]]])) +
    
    geom_histogram(aes(y = after_stat(density)),
                   fill = "grey75",
                   color = "white",
                   bins = 15,
                   alpha = 0.8) +
    
    geom_density(fill = "#00718b",
                 alpha = 0.55,
                 color = "#045275",
                 linewidth = 0.7) +
    
    theme_minimal() +
    xlab(nombres_num[i]) +
    ylab("Densidad")
  
  print(graficos)
  
}



#OJO NO HACER PARA NUMERICAS DISCRETA!!! (CC y ANCHO)
#FALTAN LOS TITULOS
```

```{r}
for (i in 1:length(num_vars2)) {
  
  graficos <- ggplot(datos_preparto,
                     aes(y = .data[[num_vars2[i]]])) +
    
    geom_boxplot(fill = "#00718b",
                 color = "black") +
    theme_minimal() +
    xlab("") +
    ylab(nombres_num[i])
  
  print(graficos)
  
}

#SOLO DEJAR LOS QUE PRESENTAN OUTLIERS 
```

```{r}
datos_preparto |>
  select(all_of(num_vars)) |>
  pivot_longer(
    everything(),
    names_to = "Variable",
    values_to = "Valor"
  ) |>
  group_by(Variable) |>
  summarise(
    Media = mean(Valor),
    Mediana = median(Valor),
    Desvio = sd(Valor),
    Minimo = min(Valor),
    Maximo = max(Valor)
  ) |>
  kable(digits = 2)
```

### Variables Explicativas Categóricas

```{r}
#Variables categóricas
#NODULOS CHEQUEAR CUANTAS TIENEN
#INDURACIONES IDEM. AUNQUE HAY UN POCO MAS
#pocas no simet

for (i in 1:length(cat_vars)) {
  graficos <- ggplot(datos_preparto, aes(x= .data[[cat_vars[i]]], 
                                        fill = .data[[cat_vars[i]]])) + 
    geom_bar() +
    theme_minimal() +
    xlab(nombres_cat[i]) +
    ylab(" ") +
    theme(legend.position = "none") +
    scale_fill_manual(values = paletaV) 
  
  print(graficos)
} 
```

**#OJO DATOS NO HOMOGENEOS PREGUNTAR EL PARTES // SE PUEDEN PONDERAR O PENALIZAR LAS CATEGORIAS PARA BALANCEAR LOS DATOS???**

## Análisis Bivariado (relaciones)

### Variables Explicativas Numéricas y Respuesta

```{r}
#CORRELACION ENTRE PESOOVEJA, CCOVE, medidas, CON GAINSENAL

for (i in 1:length(num_vars2)) {
  
  graficos <- ggplot(datos_preparto, 
                     aes(x= .data[[num_vars2[i]]], 
                         y= Gainseñal)) +
    
    geom_point(color = "#045275") +
    theme_minimal() +
    xlab(nombres_num[i]) +
    ylab("Ganancia media de peso diario")
  
  print(graficos)
  
}
  

#AGREGAR RUIDO RANDOM?? Kruskal-Wallis 
#CC NO HACER 

```

```{r}

cor_m <- datos_preparto |> select(all_of(num_vars)) |> cor(use = "complete.obs")

ggcorrplot(cor_m,
           hc.order = TRUE,
           lab = TRUE,
           type = "lower",
           lab_size = 2,                  
           show.diag = FALSE,
           colors = c("#b7e6a5", "#FFFFFF", "#045275"), 
           outline.color = NA,
           tl.cex = 10) +           
  labs(caption = "Fig. 6: Matriz de correlaciones entre variables numéricas",
       x="", y ="") +
  
  theme(plot.caption = element_text(size = 12,
                                    hjust = 0.5,
                                    margin = margin(t = 16)),
        plot.caption.position = "plot") +
  
  theme(
    plot.title = element_text(face = "bold", hjust = 0.5, size = 16),
    axis.text.x = element_text(angle = 90, vjust = 0.5, hjust = 1),
    axis.text.y = element_text(size = 10),
    legend.title = element_text(size = 10),
    legend.text = element_text(size = 8),
    legend.key.height = unit(0.9, "cm"),    
    legend.key.width = unit(0.4, "cm"),
    panel.grid = element_blank()
  )

#DETECTAR OUTLIER PARA UBRE!!
#OJO DE VUELTA CCOVE ES DISCRETA
#USAR RENOMBRES????
```

### Variables Explicativas Categóricas y Respuesta

```{r}

#paleta <- c("#fcde9c","#faa476","#f0746e","#e34f6f","#dc3977","#b9257a","#7c1d6f")

for(i in 1:length(cat_vars)) {
   
  g <- ggplot(datos_preparto, aes(x = .data[[cat_vars[i]]], 
                             y = Gainseñal,
                             fill = .data[[cat_vars[i]]] )) + 
    geom_boxplot() +
    ylab('Ganancia media de peso diario') +
    xlab(nombres_cat[i]) +
    scale_fill_manual(values = paletaV) +
    theme_minimal() +
    theme(legend.position = "none",
          axis.title.x = element_text(margin = margin(t = 20)),
          axis.title.y = element_text(margin = margin(t = 20))) 
  
  print(g)
}




```

## Análisis Multivariado (Interacciones)

VER INTERACCIONES

#POTRERO Y TIPONAC INTERACCION!!!

#EDAD Y CONDICION CORPORAL
