---
title: "ovejas"
format: html
editor: visual
author: Madeline Cecere, Florencia Pricoli, Ariana Leal
---

## MODELOS LINEALES - PROYECTO FINAL

#### Librerías y paquetes

```{r, warning =FALSE, message=FALSE}
library(readxl)
library(tidyverse)
library(ggcorrplot)
library(knitr)
library(rcartocolor)
library(patchwork) 
library(tibble)


#PARA DIAGNOSTICO
library(car)
library(grpreg)
library(ggrepel) 
library(qqplotr)
library(skedastic) 
library(lmtest)
library(mixlm) #back elim
library(lm.beta) #betas stant
library(relaimpo) 

#LASSO NORMAL
library(glmnet) 
```

#### Data wrangling

#### Cargar datos

```{r}
datos <- read_excel("datosoveja.xlsx", sheet = "Datos hasta señalada", na = "." )
#str(datos)

datos_preparto <- datos |> filter( Momento == "Preparto") 
```

**Datos faltantes (NAs)**

```{r}
nrow(na.omit(datos_preparto)) #159 de 174 
nrow(na.omit(datos))


#Se eliminan las observaciones con NAs
datos_preparto <- na.omit(datos_preparto)
```

#### Recodificación de variables

```{r, warning =FALSE}

#datos_preparto$Tiponac[datos_preparto$Tiponac == "3"] <- 2 

#Unificacion de categorias por desbalance (sin o con defecto ya no por escala)

datos_preparto <- datos_preparto |> 
 mutate(
    Ubicpez = if_else(Ubicpez == 3, 2, Ubicpez),
    Separ = if_else(Separ == 1,2, Separ),
    Suspen = if_else(Suspen == 3, 1, Suspen),
    Tiponac = ifelse(Tiponac == 3, 2, Tiponac)
  )

#Transformamos las variables categoricas en factor
datos_preparto <- datos_preparto |> 
  mutate(Edad = as.factor(Edad),
         Partos = as.factor(Partos),
         Pesove = as.numeric(Pesove),
         CCove = as.numeric(CCove),
         LOTE = as.factor(LOTE),
         Tiponac = as.factor(Tiponac),
         Potrepari = as.factor(Potrepari),
         Sex = as.factor(Sex),
         Gainseñal = 1000*as.numeric(Gainseñal), #cambio de unidad 
         Nodu = as.factor(Nodu),
         Induru = as.factor(Induru),
         Nodpez = as.factor(Nodpez),
         Indupez = as.factor(Indupez),
         Eco = as.factor(Eco),
         Ancubre = as.numeric(Ancubre),
         Peznum = as.factor(Peznum),
         Suspen = as.factor(Suspen),
         Separ = as.factor(Separ),
         Ubicpez = as.factor(Ubicpez),
         Simet = as.factor(Simet) ) |> 
  relocate(Gainseñal)

#str(datos_preparto)

#Variables con desbalance extremo
which(datos_preparto$Indupez == 1) #hay uno solo
which(datos_preparto$Nodpez == 1) #no hay

#Eliminamos variables no relevantes para el analisis o por falta extrema de homegenidad en categorias
datos_preparto <- datos_preparto |> 
  dplyr::select(-PadCord, -PN, -Nodpez, -Indupez, -IDM, -Momento, -Idcord)

```

```{r}
#Renombre de los niveles
datos_preparto <- datos_preparto |> 
  mutate(
    Partos = fct_recode(Partos,"Multipara" = "M","Primipara" = "P"),
    LOTE = fct_recode(LOTE,"Inseminación Art." = "IA",
                           "Repaso Carnero" = "R"),
    Tiponac = fct_recode(Tiponac, "Simple" = "1","Múltiple" = "2"),
    Sex = fct_recode(Sex,"Hembra" = "H","Macho" = "M"),
    Nodu = fct_recode(Nodu, "Ausencia" = "0","Presencia" = "1"),
    Induru = fct_recode(Induru,"Ausencia" = "0","Presencia" = "1"),
    Eco = fct_recode(Eco,"Normal" = "0","Alteración" = "1"),
    Peznum = fct_recode(Peznum, "Ausencia" = "0","Presencia" = "1"),
    Suspen = fct_recode(Suspen,"No cuadrada" = "1",
                               "Cuadrada" = "2"),
    Separ = fct_recode(Separ, "Con" = "2",
                             "Sin" = "3"),
    Ubicpez = fct_recode(Ubicpez, "Lateral" = "1",
                                  "No lateral" = "2"),
    Simet = fct_recode(Simet, "Simétrica" = "0", "No simétrica" = "1")
  )
```

```{r}
#Para graficar
cat_vars <- datos_preparto |> 
  dplyr::select(where(is.factor))  |> 
  dplyr::select(-Sex, -Potrepari)  |> 
  names()


num_vars <- datos_preparto |> dplyr::select(where(is.numeric)) |> names() |> 
  setdiff("Gainseñal")

nombres_cat <- c("Edad (cronología dentaria)", 
                 "Número de partos",
                 "Manejo reproductivo",
                 "Tipo de nacimiento",
                 "Nodulos en ubre",
                 "Induración en ubre",
                 "Alteraciones ecograficas",
                 "Pezones supernumerarios",
                 "Suspensión ubre",
                 "Separación ubre",
                 "Ubicación pezones",
                 "Simetría ubre"    )


nombres_num <- c("Peso de la oveja",
                 "Condición corporal de la oveja",
                 "Largo de ubre (cm)",
                 "Ancho de ubre (cm)",
                 "Ancho pezones (cm)",
                 "Largo pezones (cm)")

paleta <- c("#fcde9c","#faa476","#f0746e","#e34f6f","#dc3977","#b9257a","#7c1d6f")
```

### Tabla de descripción de variables

```{r}
variables <- tibble(
  Variable = c(
    "Gainseñal",
    "Edad", "Partos", "Pesove", "CCove", "LOTE",
    "Tiponac", "Potrepari", "Sex", 
    "Nodu", "Induru", "Eco", "Lagubre",
    "Ancubre", "Anchopez", "Largopez", "Peznum",
    "Suspen", "Separ", "Ubicpez", "Simet"
  ),

  Descripción = c(
    "Ganancia media de peso diario del cordero hasta la señalada (gr/d)",
    "Edad de la oveja (cronología dentaria)",
    "Número de partos",
    "Peso de la oveja (kg)",
    "Condición corporal de la oveja",
    "Manejo reproductivo",
    "Tipo de nacimiento",
    "Potrero donde nació el cordero",
    "Sexo del cordero",
    "Nodulos en ubre",
    "Induración en ubre",
    "Alteraciones ecográficas",
    "Largo de ubre (cm)",
    "Ancho de ubre (cm)",
    "Ancho promedio de los pezones(cm)",
    "Largo promedio de los pezones(cm)",
    "Número de pezones",
    "Suspensión de la ubre",
    "Separación de la ubre",
    "Ubicación de los pezones",
    "Simetría de la ubre"
  ),

  `Tipo / Categorías` = c(
    "Numérica continua",
    "DL (1<), 2D (1-1.5), 4D (2), 6D (3), BL (3 >)",
    "Primípara, Multípara",
    "Numérica continua",
    "Numérica discreta (1:muy flaca-5:muy gorda)",
    "Inseminación artificial, Repaso con carnero",
    "Simple, Múltiple",
    "Chanchera, Embarcadero, Pradera",
    "Hembra, Macho",
    "Ausencia, Presencia",
    "Ausencia, Presencia",
    "Normal, Alteración",
    "Numérica continua",
    "Numérica continua",
    "Numérica discreta (maso)",
    "Numérica continua",
    "Ausencia, Presencia",
    "Cuadrada, No cuadrada (ancha, pendulosa)",
    "Sin, Con",
    "Lateral, No lateral (vertical, horizontal)",
    "Simétrica, No simétrica"
  )
)

kable(
  variables,
  align = c("l", "l", "l"),
  booktabs = TRUE
)
```

## Análisis Univariado

### Variable Respuesta: Ganancia media de peso diario

```{r}
#Densidad

ggplot(datos_preparto, aes(x = Gainseñal)) +
  
  geom_histogram(aes(y = after_stat(density)),
                   fill = "grey",
                   color = "white",
                   bins = 15,
                   alpha = 0.8) +
  
  geom_density(fill = paleta[5], alpha = 0.6, color = NA) +
  
  geom_vline(xintercept = mean(datos_preparto$Gainseñal),
             linetype = "dashed",
             linewidth = 1) +
  annotate("text",
           x = mean(datos_preparto$Gainseñal),
           y = 0,
           label = "Media",
           angle = 90,
           vjust = -0.5) +
  theme_minimal() +
  labs(x = "Ganancia media de peso diario",
       y = "Densidad",
       title = "Distribución de la ganancia media de peso diario (gr)",
       subtitle = "(Nacimiento hasta señalada)")
```

### Variables Explicativas Numéricas

```{r}
#Numericas continuas
num_vars2 <- setdiff(num_vars, c("CCove", "Anchopez"))

nombres_cont <- c("Peso de la oveja",
                 "Largo de ubre (cm)",
                 "Ancho de ubre (cm)",
                 "Largo del pezón (cm)")
#Histogramas
for (i in 1:length(num_vars2)) {
  
  graficos <- ggplot(datos_preparto,
                     aes(x = .data[[num_vars2[i]]])) +
    
    geom_histogram(aes(y = after_stat(density)),
                   fill = "grey",
                   color = "white",
                   bins = 15,
                   alpha = 0.8) +
    
    geom_density(fill = paleta[5],
                 alpha = 0.55,
                 color = NA,
                 linewidth = 0.7) +
    
    theme_minimal() +
    xlab(nombres_cont[i]) +
    ylab("Densidad")
  
  print(graficos)
  
}
```

```{r}
#Numericas discretas

num_disc <- c("CCove",
              "Anchopez")

nombres_disc <- c("Condición corporal de la oveja",
                  "Ancho del pezón (cm)")

#Diagrama de barras
for (i in 1:length(num_disc)) {
  
  graficos <- ggplot(datos_preparto,
                     aes(x = factor(.data[[num_disc[i]]]))) +
    
    geom_bar(fill = paleta[4],
             color = "white",
             alpha = 0.8) +
    
    theme_minimal() +
    xlab(nombres_disc[i]) +
    ylab("Frecuencia")
  
  print(graficos)
  
}
```

#### Medidas de resumen

```{r}
datos_preparto |>
  dplyr::select(all_of(c("Gainseñal", num_vars))) |>
  pivot_longer(
    everything(),
    names_to = "Variable",
    values_to = "Valor"
  ) |>
  mutate(
    Variable = dplyr::recode(
      Variable,
      "Gainseñal" = "Ganancia media de peso diario del cordero hasta la señalada (g/d)",
      "Anchopez"  = "Ancho del pezón (cm)",
      "Ancubre"   = "Ancho de ubre (cm)",
      "CCove"     = "Condición corporal de la oveja",
      "Lagubre"   = "Largo de ubre (cm)",
      "Largopez"  = "Largo del pezón (cm)",
      "Pesove"    = "Peso de la oveja"
    )
  ) |>
  group_by(Variable) |>
  summarise(
    Media = mean(Valor),
    Mediana = median(Valor),
    Desvío = sd(Valor),
    Mínimo = min(Valor),
    Máximo = max(Valor),
    .groups = "drop"
  ) |>
  mutate(
    Variable = factor(
      Variable,
      levels = c(
        "Ganancia media de peso diario del cordero hasta la señalada (g/d)",
        "Ancho del pezón (cm)",
        "Ancho de ubre (cm)",
        "Condición corporal de la oveja",
        "Largo de ubre (cm)",
        "Largo del pezón (cm)",
        "Peso de la oveja"
      )
    )
  ) |>
  arrange(Variable) |>
  kable(digits = 2)
```

### Variables Explicativas Categóricas

```{r}
#Variables categóricas

lista_graficos <- list()

for (i in 1:length(cat_vars)) {
  lista_graficos[[i]] <- ggplot(datos_preparto, aes(x= .data[[cat_vars[i]]], 
                                        fill = .data[[cat_vars[i]]])) + 
    geom_bar(aes(y = after_stat(count / sum(count)))) +
    theme_minimal() +
    xlab(nombres_cat[i]) +
    ylab("") +
    scale_y_continuous(limits = c(0, 1),
                       breaks = seq(0, 1, 0.2)) +
    theme(legend.position = "none") +
    scale_fill_carto_d(palette = "SunsetDark", 
                       type = "qualitative",
                       name = nombres_cat[i])
} 

wrap_plots(lista_graficos, ncol = 4) +
  plot_annotation(title = "Variables explicativas categóricas",
                  subtitle = "(Frecuencia relativa)",
                  theme = theme(
                    plot.title = element_text(
                      size = 12,
                      face = "bold",
                      hjust = 0.5
                    ),
                    plot.subtitle = element_text(
                      hjust = 0.5
                    )
                  ))


```

## Análisis Bivariado (relaciones)

### Variables Explicativas Numéricas y Respuesta

```{r}

for (i in 1:length(num_vars)) {
  
  graficos <- ggplot(datos_preparto, 
                     aes(x= .data[[num_vars[i]]], 
                         y= Gainseñal)) +
    
    geom_point(color = paleta[7]) +
    theme_minimal() +
    xlab(nombres_num[i]) +
    ylab("Ganancia media de peso diario")
  
  print(graficos)
  
}
  
#AGREGAR RUIDO RANDOM?? Kruskal-Wallis queeraeso
```

```{r}

cor_m <- datos_preparto |> dplyr::select(all_of( c(num_vars, "Gainseñal"))) |> cor(use = "complete.obs")

ggcorrplot(cor_m,
           hc.order = TRUE,
           lab = TRUE,
           type = "lower",
           lab_size = 2,                  
           show.diag = FALSE,
           colors = c(paleta[2], "#FFFFFF", paleta[6]), 
           outline.color = NA,
           tl.cex = 10) +           
  labs(title = "Matriz de correlaciones entre variables numéricas",
       x="", y ="") +
  
  theme(plot.caption = element_text(size = 12,
                                    hjust = 0.5,
                                    margin = margin(t = 16)),
        plot.caption.position = "plot") +
  
  theme(
    plot.title = element_text(face = "bold", hjust = 0.5, size = 12),
    axis.text.x = element_text(angle = 90, vjust = 0.5, hjust = 1),
    axis.text.y = element_text(size = 10),
    legend.title = element_text(size = 10),
    legend.text = element_text(size = 8),
    legend.key.height = unit(0.9, "cm"),    
    legend.key.width = unit(0.4, "cm"),
    panel.grid = element_blank()
  )

det(cor_m) #no muy cero
```

### Variables Explicativas Categóricas y Respuesta

```{r, eval = FALSE}

lista_graficos <- list()

for(i in 1:length(cat_vars)) {
   
  lista_graficos[[i]]  <- ggplot(datos_preparto, aes(x = .data[[cat_vars[i]]], 
                             y = Gainseñal,
                             fill = .data[[cat_vars[i]]] )) + 
    geom_boxplot() +
    ylab('') +
    xlab(nombres_cat[i]) +
    scale_fill_manual(values = paleta) +
    theme_minimal() +
    theme(legend.position = "none",
          axis.title.x = element_text(margin = margin(t = 20)),
          axis.title.y = element_text(margin = margin(t = 20))) 
  
}

wrap_plots(lista_graficos[c(1,2,4,7,9,12)], ncol = 3) +
  plot_annotation(title = "Variables explicativas categóricas vs. Ganancia media de peso diario (eje Y)",
                  subtitle = "",
                  theme = theme(
                    plot.title = element_text(
                      size = 12,
                      face = "bold",
                      hjust = 0.5
                    ),
                    plot.subtitle = element_text(
                      hjust = 0.5
                    )
                  ))

#CAMBIAR TITULO Y Y AXIS GMPD 
#Renombrar
```

```{r}

t.test(Gainseñal ~ Partos, data = datos_preparto)
t.test(Gainseñal ~ LOTE, data = datos_preparto)
t.test(Gainseñal ~ Tiponac, data = datos_preparto)
#la media de gainse;al cambia entre tipos de parto
#no cambia entre lotes
#cambia entre tipos de nacimiento

wrap_plots(lista_graficos[c(1,2,4,7,9,12)], ncol = 3) +
  plot_annotation(title = "Variables explicativas categóricas vs. Ganancia media de peso diario (eje Y)",
                  subtitle = "",
                  theme = theme(
                    plot.title = element_text(
                      size = 12,
                      face = "bold",
                      hjust = 0.5
                    ),
                    plot.subtitle = element_text(
                      hjust = 0.5
                    )
                  ))

#CAMBIAR TITULO Y Y AXIS GMPD 
#Renombrar

```

## Selección de Variables (o eso pensábamos)

```{r}
#Primer modelo aditivo con todo
modelin <- lm(Gainseñal ~ ., data = datos_preparto)
```

### LASSO

```{r}
#LASSO :0
set.seed(123)
x_matrix <- model.matrix(modelin)[, -1]

y_vector <- datos_preparto$Gainseñal

group_index <- c(1,1,1,1,2,3,4,5,6,7,7,8,9,10,11,12,13,14,15,16,17,18,19,20)

cv_grpreg <- cv.grpreg(x_matrix, 
                       y_vector, 
                       group = group_index) #leave one out

coef(cv_grpreg, s = "lambda.min")

cv_grpreg$lambda.min

#con este seed solo queda tiponac

#GRÁFICOS
#ECM de validaciones cruzadas para valores de log de lambda
plot(cv_grpreg)

cv <- data.frame(
  lambda = cv_grpreg$lambda,
  ecm = cv_grpreg$cve
)
#ECM de validaciones cruzadas para valores de lambda
cv|> 
  ggplot(aes(x = lambda, y = ecm)) +
  geom_line(color = "red") +
  theme_minimal() +
  geom_vline(xintercept = cv_grpreg$lambda.min,
           linetype = "dashed",
           color = "blue")

betas <- cv_grpreg$fit$beta[-1, ]
lambda <- cv_grpreg$lambda

df <- data.frame(lambda = lambda, t(betas))
df_long <- df |>
  pivot_longer(
    cols = -lambda,
    names_to = "variable",
    values_to = "valor"
  )
#Valores de beta para distintos valores de lambda según variables

df_labels <- df_long |>
  group_by(variable) |>
  slice_tail(n = 1)

ggplot(df_long,
       aes(x = lambda,
           y = valor,
           color = variable)) +
  geom_line() + 
  geom_hline(yintercept = 0) +
  theme_bw() +
  labs(y = "beta") 


#LASSO NORMAL
#library(glmnet)
#matriz <- model.matrix(modelin)[, -1]

matriz <- model.matrix(modelin)[, -1]


#y_vector_normal <- datos_preparto$Gainseñal

#cv_glmnet <- cv.glmnet(y = y_vector_normal,
#                       x = matriz,
#                       alpha = 1)
#plot(cv_glmnet)

#lambda_opt <- cv_glmnet$lambda.min
#modR <- glmnet(y = y_vector_normal,
#               x = matriz,
#               alpha = 1,
#               lambda = lambda_opt)


#coef(modR)

```

### AIC/BIC

```{r, eval=FALSE}
#Por alta cantidad de variables --> no ajustar todos los modelos posibles
#Metodo basado en log verosimilitud // criterios de informacion

modelo_aic <- step(modelin, trace=0)

modelo_bic <- step(modelin,
                   k=log(nrow(datos_preparto)),
                   trace=0)

names(coef(modelo_aic))
names(coef(modelo_bic))


#ESTO NS QUE HACE

AIC(modelo_aic)
BIC(modelo_aic)

AIC(modelo_bic)
BIC(modelo_bic)

df <- data.frame(
  Modelo = c("AIC", "BIC"),
  AIC = c(AIC(modelo_aic), AIC(modelo_bic)),
  BIC = c(BIC(modelo_aic), BIC(modelo_bic))
)
```

### Backward Elimination (PdH)

```{r}
#backward eliminacion // basado en PdH // SUPUESTOS
#con alpha= 0.1 se incluyen tendencias


modB <- backward(modelin, alpha = 0.1) 
length(coef(modB))  
summary(modB)
modB$call
```

## Diagnóstico

### **Multicolinealidad**

```{r}
#Factores de inflacion de varianza
#GVIF ajustado por tener variables categoricas

modelin <- lm(Gainseñal ~ ., data = datos_preparto)
vif(modelin)

#df 
ncol(model.matrix(modelin)) - 1
```

```{r}
#KAPPA --> numero de condicion 

X <- model.matrix(formula(modelin), data =
                    datos_preparto |>  mutate_if(is.numeric, scale))
kappa(X)

#XTX <- t(X)%*%X
#lambdaX <- eigen(XTX)$values
#KA <- sqrt(max(lambdaX)/min(lambdaX))
#KA 1504.954 // alto por no escalar
```

### Normalidad

```{r, message=FALSE}
#normalidad

residuos <- rstudent(modelin)
n <- nrow(datos_preparto)

z_i <- qnorm(seq(n)/(n+1))
qq <- data.frame(teoricos = z_i,
                 empiricos = sort(residuos))
#qqplot
qq |> ggplot(aes(sample = empiricos)) +
  stat_qq_band(fill = paleta[2], alpha = 0.5) +
  stat_qq_point(alpha = 0.8, size = 2, col = paleta[5], shape = 19) +
  stat_qq_line(col = paleta[7]) +
  xlab("Cuantiles teóricos")+
  ylab("Cuantiles empíricos") +
  labs(title = "Evaluación de normalidad de los residuos",
       subtitle = "(QQ plot)") +
  theme_minimal() + 
  theme(
    plot.title = element_text(
      size = 12,
      hjust = 0.5,
      face = "bold"
    ),
    plot.subtitle = element_text(
      hjust = 0.5
    )
  )

#PdH
# H0) Los errores son normales
# H1) Los errores NO son normales

shapiro.test(residuos)
ks.test(residuos, 'pnorm')

#todo indica que los errores son NORMALES 
```

### Linealidad

```{r}
datos_diagnostico <- datos_preparto
datos_diagnostico$pred <- fitted(modelin)
datos_diagnostico$residuos  <- residuals(modelin)

par(
  mfrow = c(2, 2),
  oma = c(0, 0, 4, 0),   
  mar = c(4, 4, 2, 1)
)

for(i in 1:4){
  crPlot(
    modelin,
    variable = num_vars2[i],
    id = FALSE,
    xlab = nombres_cont[i],
    ylab = "Residuos parciales",
    pch = 16,
    col = adjustcolor(paleta[6], alpha.f = 0.55),
    line = TRUE,
    smooth = TRUE,
    col.lines = c(paleta[2], paleta[7]),
    lwd = 1.8,
    grid = TRUE
  )
}

mtext(
  "Evaluación de linealidad para variables numéricas continuas",
  side = 3,
  outer = TRUE,
  line = 2,
  cex = 1,
  font = 2
)

mtext(
  "Gráficos de Residuos Parciales (Component + Residual)",
  side = 3,
  outer = TRUE,
  line = 0.8,
  cex = 0.8
)


par(mfrow = c(1,1))

```

```{r}
#Test de linealidad 
raintest(modelin)
```

### Homoscedasticidad

```{r}
#residuos vs predichos

datos_diagnostico$t_i <- residuos #studentizados

ggplot(datos_diagnostico,
       aes(x = fitted(modelin),
           y = residuos)) +
  geom_point(color = paleta[6],
    size = 1.5,
    alpha = 0.75) +
  geom_hline(yintercept = 0,
    color = paleta[7],
    linetype = 2) +
  xlab("Valores ajustados (Y)") +
  ylab("Residuos studentizados") +
  labs(title = "Evaluación de homocedasticidad de los residuos",
       subtitle = "(Eye ball test)") +
  theme_minimal() + 
  theme(
    plot.title = element_text(
      size = 12,
      hjust = 0.5,
      face = "bold"
    ),
    plot.subtitle = element_text(
      hjust = 0.5
    )
  )

#FALTA TITULO Y THEME MINIMAL #y MEJOR X LAB 
```

```{r}
#residuos vs x_j num
for(i in 1:length(num_vars2)) {

  g <- ggplot(datos_diagnostico,
              aes(x = .data[[num_vars2[i]]],
                  y = residuos)) +
    geom_point(color = paleta[6],
    size = 1.5,
    alpha = 0.75) +
  geom_hline(yintercept = 0,
    color = "black",
    linetype = 2) +
    theme_minimal() +
    xlab(num_vars2[i]) +
    ylab("Residuos studentizados")

  print(g)

}
```

```{r}
#residuos vs x_j cat 
for(i in 1:length(cat_vars)) {

  g <- ggplot(datos_diagnostico,
              aes(x = .data[[cat_vars[i]]],
                  y = residuos)) +
    geom_boxplot(fill = paleta[5]) +
    theme_minimal() +
    xlab(nombres_cat[i]) +
    ylab("Residuos studentizados")

  print(g)
} 
```

```{r}
#Test de hipotesis
# H0) E(eps^2_i) = sigma^2
# H1) E(eps^2_i) = sigma^2 * h(X_1, X_2, ..., X_k)

breusch_pagan(modelin)
```

### Datos atípicos/influyentes

```{r}
#atipicos
df_res <- data.frame(
  i = 1:length(residuos),
  t_i = residuos
)

ggplot(df_res,
       aes(x = i, y = t_i)) +

  geom_point(
    color = paleta[6],
    size = 1.5,
    alpha = 0.8
  ) +

  geom_hline(
    yintercept = c(-2, 2),
    color = paleta[2],
    linetype = "dashed",
    linewidth = 0.8
  ) +

  geom_hline(
    yintercept = 0,
    color = "grey50"
  ) +
  labs(
    x = "Observación",
    y = "Residuos studentizados",
    title = "Detección de datos atípicos"
  ) +

 theme_minimal() + 
  theme(
    plot.title = element_text(
      size = 12,
      hjust = 0.5,
      face = "bold"
    ),
    plot.subtitle = element_text(
      hjust = 0.5
    )
  )

```

```{r}
# medidas de influencia
h_i <- influence(modelin)$hat

df <- data.frame(
  i = 1:nrow(datos_preparto),
  h_i = h_i
)
# Distancia de Cook
D_i <- cooks.distance(modelin)

df$D_i <- D_i

corte_cook <- 4/nrow(datos_diagnostico)

df$influyente <- df$D_i > corte_cook

ggplot(df, aes(x = i, y = D_i)) +

  geom_segment(
    aes(xend = i,
        y = 0,
        yend = D_i),
    color = "grey80"
  ) +

  geom_point(
    aes(color = influyente),
    size = 1
  ) +

  geom_hline(
    yintercept = corte_cook,
    color = "black",
    linetype = "dashed"
  ) +

  scale_color_manual(
    values = c(paleta[2], paleta[6]),
    labels = c("No influyente", "Influyente"),
    name = ""
  ) +
 xlab("Observación") +
  ylab("Distancia de Cook") +
  labs(title = "Distancia de Cook",
       subtitle = "(Detección de observaciones influyentes)") +
  theme_minimal() + 
  theme(
    plot.title = element_text(
      size = 12,
      hjust = 0.5,
      face = "bold"
    ),
    plot.subtitle = element_text(
      hjust = 0.5
    )
  )
```

```{r}
#Observaciones con alto leverage
which(h_i > 0.352)

#Observaciones influyentes según Distancia de Cook
which(D_i > 0.0252)

#Observaciones atipicas
which(abs(rstudent(modelin)) > 2)
which(D_i == max(D_i))


#43 aparece en las tres, principal observacion influyente, evaluar
```

## Observación 43: LA OVEJA NEGRA

```{r}
#modelo ajustado sin la obs 43
datos_sin43 <- datos_preparto[-43, ]

modelo_sin43 <- lm(
  Gainseñal ~ .,
  data = datos_sin43
)

#comparar

#R-cuadrado ajustado 
summary(modelin)$adj.r.squared
summary(modelo_sin43)$adj.r.squared

#Anova
Anova(modelin)
Anova(modelo_sin43)
```

## Test vs Train

```{r,warning=FALSE}
library(tidymodels)
set.seed(1234)
datos_preparto_split <- initial_split(datos_preparto, prop = 0.80)

43 %in% datos_preparto_split$in_id
datos_preparto_split
length(datos_preparto_split$in_id)
```

```{r}
# Datos de entrenamiento
datos_preparto_train <- training(datos_preparto_split)
# Datos de test
datos_preparto_test <- testing(datos_preparto_split)
```

```{r}
datos_lm =linear_reg() |>
 set_engine('lm') |>
 fit(Gainseñal~., data=datos_preparto_train)
datos_lm |> tidy()
```

```{r}
#evaluacion train
resultados_lm_train = datos_preparto_train |> dplyr::select(Gainseñal) |>
 bind_cols(predict(datos_lm, datos_preparto_train)) |>
 rename(.pred_lm=.pred)
resultados_lm_train |>  head()
```

```{r}
#valores reales vs predichos
resultados_lm_train |> ggplot(aes(x=Gainseñal,y=.pred_lm))+
 geom_point()+
theme_bw()
```

```{r}
#metricas
metrics(resultados_lm_train, truth = Gainseñal, estimate = .pred_lm)

```

```{r}
#evaluacion test
resultados_lm_test = datos_preparto_test |> dplyr::select(Gainseñal) |>
 bind_cols(predict(datos_lm, datos_preparto_test)) |>
 rename(.pred_lm=.pred)
resultados_lm_test |>  head()
```

```{r}
#valores reales vs predichos
resultados_lm_test |> ggplot(aes(x=Gainseñal,y=.pred_lm))+
 geom_point()+
theme_bw()
```

```{r}
#metricas
metrics(resultados_lm_test, truth = Gainseñal, estimate = .pred_lm)
```

## Pruebas de Significación

```{r}
#primer modelo para ver significacion de las variables
summary(modelin)
Anova(modelin) 
```

## Modelo Final

```{r}
#ajustamos modelo segun variables significativas al 10% re elegir
modelo <- lm(
  Gainseñal ~ Pesove + Tiponac + Sex + CCove + Edad,
  data = datos_preparto
)

summary(modelo)
Anova(modelo)

modB$call #agrega LOTE? 

```

### Variable más importante

```{r}
#Comparacion de los betas standarizados

std <- lm.beta(modelo)
(abs(std$standardized.coefficients))

#Importancia relativa (% del R2)
calc.relimp(modelo, type = "lmg", rela = TRUE) 

```

### Interacciones

```{r}
#Agregamos al modelo reducido interacciones de posible interes biologico

modelo_int <- update(modelo, . ~ . + Ubicpez*Separ*Suspen + Anchopez*Largopez, data = datos_preparto)

Anova(modelo_int)
summary(modelo_int)
```

### PREDICCIONES

```{r}
modelo_train <- lm(
  Gainseñal ~ Pesove + Tiponac + Sex + CCove + Edad,
  data = datos_preparto_train
)
```

```{r}
#predecimos test
pred <- predict(
  modelo_train,
  newdata = datos_preparto_test
)
```

```{r}
#calculamos metricas
resultados <- datos_preparto_test |>
  mutate(.pred = pred)
metrics(resultados, truth = Gainseñal, estimate = .pred)
```

```{r}
#predicción de una observación futura
oveja_nueva <- data.frame(
  Pesove = mean(datos_preparto$Pesove),
  CCove = mean(datos_preparto$CCove),
  Tiponac = factor("Simple",
                   levels = levels(datos_preparto$Tiponac)),
  Sex = factor("Hembra",
               levels = levels(datos_preparto$Sex)),
  Edad = "BL"
) #elegir una oveja representativa ""

oveja_nueva <- datos_preparto_test[1, names(model.frame(modelo_train))[-1]]#o una oveja del dataset ejemplo la primera

predict(
  modelo_train,
  newdata = oveja_nueva,
  interval = "confidence"
)
```

```{r}
predict(
  modelo_train,
  newdata = oveja_nueva,
  interval = "prediction"
)
```

segun chat :

-   **intervalo de confianza:** estima la **ganancia media esperada** para ovejas con esas características.

-   **Intervalo de predicción:** estima la **ganancia esperada de una oveja individual**, por eso es más amplio.

```{r, eval = FALSE}
#esta fue la primer prediccion la dle principio
df <- data.frame(
  Pesove = mean(datos_preparto$Pesove),
  Tiponac = factor("Múltiple",
                   levels = levels(datos_preparto$Tiponac))
)
predict(modelo_3,
        newdata = df,
        interval = "confidence",
        level = 0.95)
```
