---
title: "ovejas"
format: html
editor: visual
author: Madeline Cecere, Florencia Pricoli, Ariana Leal
---

## MODELOS LINEALES - PROYECTO FINAL

#### Librerías y paquetes

```{r, warning =FALSE, message=FALSE}
library(readxl)
library(tidyverse)
library(ggcorrplot)
library(knitr)
library(rcartocolor)
library(patchwork) 
library(tibble)
#PARA DIAGNOSTICO
library(car)
library(grpreg)
library(ggrepel) 
library(qqplotr)
library(skedastic) 
```

#### Data wrangling

#### Cargar datos

```{r}
datos <- read_excel("datosoveja.xlsx", sheet = "Datos hasta señalada", na = "." )
#str(datos)

datos_preparto <- datos |> filter( Momento == "Preparto") 
```

**Datos faltantes (NAs)**

```{r}
nrow(na.omit(datos_preparto)) #159 de 174 
nrow(na.omit(datos))


#Se eliminan las observaciones con NAs
datos_preparto <- na.omit(datos_preparto)
```

#### Recodificación de variables

```{r, warning =FALSE}

#datos_preparto$Tiponac[datos_preparto$Tiponac == "3"] <- 2 

#Unificacion de categorias por desbalance (sin o con defecto ya no por escala)

datos_preparto <- datos_preparto |> 
 mutate(
    Ubicpez = if_else(Ubicpez == 3, 2, Ubicpez),
    Separ = if_else(Separ == 1,2, Separ),
    Suspen = if_else(Suspen == 3, 1, Suspen),
    Tiponac = ifelse(Tiponac == 3, 2, Tiponac)
  )

#Transformamos las variables categoricas en factor
datos_preparto <- datos_preparto |> 
  mutate(Edad = as.factor(Edad),
         Partos = as.factor(Partos),
         Pesove = as.numeric(Pesove),
         CCove = as.numeric(CCove),
         LOTE = as.factor(LOTE),
         Tiponac = as.factor(Tiponac),
         Potrepari = as.factor(Potrepari),
         Sex = as.factor(Sex),
         Gainseñal = as.numeric(Gainseñal),
         Nodu = as.factor(Nodu),
         Induru = as.factor(Induru),
         Nodpez = as.factor(Nodpez),
         Indupez = as.factor(Indupez),
         Eco = as.factor(Eco),
         Ancubre = as.numeric(Ancubre),
         Peznum = as.factor(Peznum),
         Suspen = as.factor(Suspen),
         Separ = as.factor(Separ),
         Ubicpez = as.factor(Ubicpez),
         Simet = as.factor(Simet) ) 

#str(datos_preparto)

#Variables con desbalance extremo
which(datos_preparto$Indupez == 1) #hay uno solo
which(datos_preparto$Nodpez == 1) #no hay

#Eliminamos variables no relevantes para el analisis o por falta extrema de homegenidad en categorias
datos_preparto <- datos_preparto |> 
  dplyr::select(-PadCord, -PN, -Nodpez, -Indupez, -IDM, -Momento, -Idcord)

```

```{r}
#Renombre de los niveles
datos_preparto <- datos_preparto |> 
  mutate(
    Partos = fct_recode(Partos,"Multipara" = "M","Primipara" = "P"),
    LOTE = fct_recode(LOTE,"Inseminación artificial" = "IA",
                           "Repaso con carnero" = "R"),
    Tiponac = fct_recode(Tiponac, "Simple" = "1","Múltiple" = "2"),
    Sex = fct_recode(Sex,"Hembra" = "H","Macho" = "M"),
    Nodu = fct_recode(Nodu, "Ausencia" = "0","Presencia" = "1"),
    Induru = fct_recode(Induru,"Ausencia" = "0","Presencia" = "1"),
    Eco = fct_recode(Eco,"Normal" = "0","Alteración" = "1"),
    Peznum = fct_recode(Peznum, "Ausencia" = "0","Presencia" = "1"),
    Suspen = fct_recode(Suspen,"No cuadrada" = "1",
                               "Cuadrada" = "2"),
    Separ = fct_recode(Separ, "Con" = "2",
                             "Sin" = "3"),
    Ubicpez = fct_recode(Ubicpez, "Lateral" = "1",
                                  "No lateral" = "2"),
    Simet = fct_recode(Simet, "Simétrica" = "0", "No simétrica" = "1")
  )
```

```{r}
#Para graficar
cat_vars <- datos_preparto %>%
  dplyr::select(where(is.factor)) %>%
  dplyr::select(-Sex, -Potrepari) %>%
  names()
num_vars <- datos_preparto |> dplyr::select(where(is.numeric)) |> names() |> 
  setdiff("Gainseñal")

nombres_cat <- c("Edad (cronología dentaria)", 
                 "Número de partos",
                 "Manejo reproductivo",
                 "Tipo de nacimiento",
                 "Nodulos en ubre",
                 "Induración en ubre",
                 "Alteraciones ecograficas",
                 "Pezones supernumerarios",
                 "Suspensión ubre",
                 "Separación ubre",
                 "Ubicación pezones",
                 "Simetría ubre"    )


nombres_num <- c("Peso de la oveja",
                 "Condición corporal de la oveja",
                 "Largo de ubre (cm)",
                 "Ancho de ubre (cm)",
                 "Ancho del pezon (cm)",
                 "Largo pezon (cm)")

paleta <- c("#fcde9c","#faa476","#f0746e","#e34f6f","#dc3977","#b9257a","#7c1d6f")

num_vars
```

### Tabla de descripcion de variables

```{r}
variables <- tibble(
  Variable = c(
    "Edad", "Partos", "Pesove", "CCove", "LOTE",
    "Tiponac", "Potrepari", "Sex", "Gainseñal",
    "Nodu", "Induru", "Eco", "Lagubre",
    "Ancubre", "Anchopez", "Largopez", "Peznum",
    "Suspen", "Separ", "Ubicpez", "Simet"
  ),

  Descripción = c(
    "Edad de la oveja",
    "Número de partos",
    "Peso de la oveja",
    "Condición corporal de la oveja",
    "Manejo reproductivo",
    "Tipo de nacimiento",
    "Potrero donde nació el cordero",
    "Sexo del cordero",
    "Ganancia media de peso diario del cordero hasta la señalada (g/d)",
    "Nodulos en ubre",
    "Induración en ubre",
    "Alteraciones ecográficas",
    "Largo de ubre (cm)",
    "Ancho de ubre (cm)",
    "Ancho del pezón (cm)",
    "Largo del pezón (cm)",
    "Número de pezones",
    "Suspensión de la ubre",
    "Separación de la ubre",
    "Ubicación de los pezones",
    "Simetría de la ubre"
  ),

  `Tipo / Categorías` = c(
    "DL, 2D, 4D, 6D, BL",
    "Primípara, Multípara",
    "Numérica (kg)",
    "Numérica (1:muy flaca-5:muy gorda)",
    "Inseminación artificial, Repaso con carnero",
    "Simple, Múltiple",
    "Chanchera, Embarcadero, Pradera",
    "Hembra, Macho",
    "Numérica",
    "Ausencia, Presencia",
    "Ausencia, Presencia",
    "Normal, Alteración",
    "Numérica",
    "Numérica",
    "Numérica",
    "Numérica",
    "Ausencia, Presencia",
    "Ancha, Cuadrada, Pendulada",
    "Marcada, Moderada, Sin",
    "Lateral, Vertical, Horizontal",
    "Simétrica, No simétrica"
  )
)

kable(
  variables,
  align = c("l", "l", "l"),
  booktabs = TRUE
)
```

## Análisis Univariado

### Variable Respuesta: Ganancia media de peso diario

```{r}
#Densidad

ggplot(datos_preparto, aes(x = Gainseñal)) +
  
  geom_histogram(aes(y = after_stat(density)),
                   fill = "grey",
                   color = "white",
                   bins = 15,
                   alpha = 0.8) +
  
  geom_density(fill = "#dc3977", alpha = 0.6, color = NA) +
  
  geom_vline(xintercept = mean(datos_preparto$Gainseñal),
             linetype = "dashed",
             linewidth = 1) +
  annotate("text",
           x = mean(datos_preparto$Gainseñal),
           y = 0,
           label = "Media",
           angle = 90,
           vjust = -0.5) +
  theme_minimal() +
  labs(x = "Ganancia media de peso diario",
       y = "Densidad",
       title = "Distribución de la ganancia media de peso diario",
       subtitle = "(Nacimiento hasta señalada)")

#ACLARAR UNIDADES 
```

### Variables Explicativas Numéricas

```{r}
#Numericas continuas
num_vars2 <- setdiff(num_vars, c("CCove", "Anchopez"))

nombres_cont <- c("Peso de la oveja",
                 "Largo de ubre (cm)",
                 "Ancho de ubre (cm)",
                 "Largo del pezón (cm)")
#Histogramas
for (i in 1:length(num_vars2)) {
  
  graficos <- ggplot(datos_preparto,
                     aes(x = .data[[num_vars2[i]]])) +
    
    geom_histogram(aes(y = after_stat(density)),
                   fill = "grey",
                   color = "white",
                   bins = 15,
                   alpha = 0.8) +
    
    geom_density(fill = "#dc3977",
                 alpha = 0.55,
                 color = NA,
                 linewidth = 0.7) +
    
    theme_minimal() +
    xlab(nombres_cont[i]) +
    ylab("Densidad")
  
  print(graficos)
  
}
```

```{r}
#Numericas discretas

num_disc <- c("CCove",
              "Anchopez")

nombres_disc <- c("Condición corporal de la oveja",
                  "Ancho del pezón (cm)")

#Diagrama de barras
for (i in 1:length(num_disc)) {
  
  graficos <- ggplot(datos_preparto,
                     aes(x = factor(.data[[num_disc[i]]]))) +
    
    geom_bar(fill = "#e34f6f",
             color = "white",
             alpha = 0.8) +
    
    theme_minimal() +
    xlab(nombres_disc[i]) +
    ylab("Frecuencia")
  
  print(graficos)
  
}
```

#### Medidas de resumen

```{r}
datos_preparto |>
  dplyr::select(all_of( c("Gainseñal", num_vars) )) |>
  pivot_longer(
    everything(),
    names_to = "Variable",
    values_to = "Valor"
  ) |>
  group_by(Variable) |>
  summarise(
    Media = mean(Valor),
    Mediana = median(Valor),
    Desvio = sd(Valor),
    Minimo = min(Valor),
    Maximo = max(Valor)
  ) |>
  kable(digits = 2)

#PONER GAIN DE PRIMERA!!!!
```

### Variables Explicativas Categóricas

```{r}
#Variables categóricas

#HACER EN % Y PANELADO (CREO Q CON UN PIVOT LONGER)

lista_graficos <- list()

for (i in 1:length(cat_vars)) {
  lista_graficos[[i]] <- ggplot(datos_preparto, aes(x= .data[[cat_vars[i]]], 
                                        fill = .data[[cat_vars[i]]])) + 
    geom_bar(aes(y = after_stat(count / sum(count)))) +
    theme_minimal() +
    xlab(nombres_cat[i]) +
    ylab("") +
    scale_y_continuous(limits = c(0, 1),
                       breaks = seq(0, 1, 0.2)) +
    theme(legend.position = "none") +
    scale_fill_carto_d(palette = "SunsetDark", 
                       type = "qualitative",
                       name = nombres_cat[i])
} 

wrap_plots(lista_graficos, ncol = 4) +
  plot_annotation(title = "Variables explicativas categóricas",
                  theme = theme(
                    plot.title = element_text(
                      size = 16,
                      face = "bold",
                      hjust = 0.5
                    )
                  ))

```

## Análisis Bivariado (relaciones)

### Variables Explicativas Numéricas y Respuesta

```{r}

for (i in 1:length(num_vars)) {
  
  graficos <- ggplot(datos_preparto, 
                     aes(x= .data[[num_vars[i]]], 
                         y= Gainseñal)) +
    
    geom_point(color = "#7c1d6f") +
    theme_minimal() +
    xlab(nombres_num[i]) +
    ylab("Ganancia media de peso diario")
  
  print(graficos)
  
}
  
#AGREGAR RUIDO RANDOM?? Kruskal-Wallis
```

```{r}

cor_m <- datos_preparto |> dplyr::select(all_of(num_vars)) |> cor(use = "complete.obs")

ggcorrplot(cor_m,
           hc.order = TRUE,
           lab = TRUE,
           type = "lower",
           lab_size = 2,                  
           show.diag = FALSE,
           colors = c("#faa476", "#FFFFFF", "#b9257a"), 
           outline.color = NA,
           tl.cex = 10) +           
  labs(caption = "Fig. 6: Matriz de correlaciones entre variables numéricas",
       x="", y ="") +
  
  theme(plot.caption = element_text(size = 12,
                                    hjust = 0.5,
                                    margin = margin(t = 16)),
        plot.caption.position = "plot") +
  
  theme(
    plot.title = element_text(face = "bold", hjust = 0.5, size = 16),
    axis.text.x = element_text(angle = 90, vjust = 0.5, hjust = 1),
    axis.text.y = element_text(size = 10),
    legend.title = element_text(size = 10),
    legend.text = element_text(size = 8),
    legend.key.height = unit(0.9, "cm"),    
    legend.key.width = unit(0.4, "cm"),
    panel.grid = element_blank()
  )

det(cor_m) #no muy cero
```

### Variables Explicativas Categóricas y Respuesta

```{r}

for(i in 1:length(cat_vars)) {
   
  g <- ggplot(datos_preparto, aes(x = .data[[cat_vars[i]]], 
                             y = Gainseñal,
                             fill = .data[[cat_vars[i]]] )) + 
    geom_boxplot() +
    ylab('Ganancia media de peso diario') +
    xlab(nombres_cat[i]) +
    scale_fill_manual(values = paleta) +
    theme_minimal() +
    theme(legend.position = "none",
          axis.title.x = element_text(margin = margin(t = 20)),
          axis.title.y = element_text(margin = margin(t = 20))) 
  
  print(g)
}

```

```{r}

t.test(Gainseñal ~ Partos, data = datos_preparto)
t.test(Gainseñal ~ LOTE, data = datos_preparto)
t.test(Gainseñal ~ Tiponac, data = datos_preparto)
#la media de gainse;al cambia entre tipos de parto
#no cambia entre lotes
#cambia entre tipos de nacimiento
```

## Análisis Multivariado (Interacciones)

## Selección de Variables

```{r}
#Primer modelo aditivo con todo
modelin <- lm(Gainseñal ~ ., data = datos_preparto)

```

```{r}
#LASSO :0
set.seed(123)
x_matrix <- model.matrix(modelin)[, -1]

y_vector <- datos_preparto$Gainseñal

group_index <- c(1,1,1,1,2,3,4,5,6,7,7,8,9,10,11,12,13,14,15,16,17,18,19,20)

cv_grpreg <- cv.grpreg(x_matrix, 
                       y_vector, 
                       group = group_index) #leave one out

coef(cv_grpreg, s = "lambda.min")

cv_grpreg$lambda.min

#con este seed solo queda tiponac

#GRÁFICOS
#ECM de validaciones cruzadas para valores de log de lambda
plot(cv_grpreg)

cv <- data.frame(
  lambda = cv_grpreg$lambda,
  ecm = cv_grpreg$cve
)
#ECM de validaciones cruzadas para valores de lambda
cv|> 
  ggplot(aes(x = lambda, y = ecm)) +
  geom_line(color = "red") +
  theme_minimal() +
  geom_vline(xintercept = cv_grpreg$lambda.min,
           linetype = "dashed",
           color = "blue")

betas <- cv_grpreg$fit$beta[-1, ]
lambda <- cv_grpreg$lambda

df <- data.frame(lambda = lambda, t(betas))
df_long <- df |>
  pivot_longer(
    cols = -lambda,
    names_to = "variable",
    values_to = "valor"
  )
#Valores de beta para distintos valores de lambda según variables

df_labels <- df_long |>
  group_by(variable) |>
  slice_tail(n = 1)

ggplot(df_long,
       aes(x = lambda,
           y = valor,
           color = variable)) +
  geom_line() + 
  geom_hline(yintercept = 0) +
  theme_bw() +
  labs(y = "beta") 

#LASSO NORMAL
#library(glmnet)
#matriz <- model.matrix(modelin)[, -1]

#y_vector_normal <- datos_preparto$Gainseñal

#cv_glmnet <- cv.glmnet(y = y_vector_normal,
#                       x = matriz,
#                       alpha = 1)
#plot(cv_glmnet)

#lambda_opt <- cv_glmnet$lambda.min
#modR <- glmnet(y = y_vector_normal,
#               x = matriz,
#               alpha = 1,
#               lambda = lambda_opt)


#coef(modR)

```

SERIAMENTE PENSANDO USAR EL BACKWARD NOMAS

```{r, eval=FALSE}
#Por alta cantidad de variables --> no ajustar todos los modelos posibles
#Metodo basado en log verosimilitud // criterios de informacion

#VA A EXPLOTAR TODO

modelo_aic <- step(modelin, trace=0)

modelo_bic <- step(modelin,
                   k=log(nrow(datos_preparto)),
                   trace=0)

names(coef(modelo_aic))
names(coef(modelo_bic))


#ESTO NS QUE HACE

AIC(modelo_aic)
BIC(modelo_aic)

AIC(modelo_bic)
BIC(modelo_bic)

df <- data.frame(
  Modelo = c("AIC", "BIC"),
  AIC = c(AIC(modelo_aic), AIC(modelo_bic)),
  BIC = c(BIC(modelo_aic), BIC(modelo_bic))
)

#QUEDARNOS LAS QUE QUEDEN EN AL MENOS UNO??
```

## Diagnóstico

### **Multicolinealidad**

```{r}
#Factores de inflacion de varianza
#GVIF ajustado por tener variables categoricas

modelin <- lm(Gainseñal ~ ., data = datos_preparto)
vif(modelin)

#df 
ncol(model.matrix(modelin)) - 1
```

```{r}
#PREGUNTAR

#KAPPA

X <- model.matrix(modelin) #OJO ESTA MATRIZ TIENE INTERCEPTO
XTX <- t(X)%*%X
lambdaX <- eigen(XTX)$values

#nume de condicion
KA <- sqrt(max(lambdaX)/min(lambdaX))
KA #1504.954


#PROBLEMAS POR VARIABLES CATEGORICAS???
#PREGUNTAR A CHAT A
```

### Normalidad

```{r, message=FALSE}
#normalidad

residuos <- rstudent(modelin)
n <- nrow(datos_preparto)

z_i <- qnorm(seq(n)/(n+1))
qq <- data.frame(teoricos = z_i,
                 empiricos = sort(residuos))
#qqplot
qq |> ggplot(aes(sample = empiricos)) +
  stat_qq_band(fill = 2) +
  stat_qq_line(col = 2) +
  stat_qq_point(alpha = 0.7, size = 2) +
  xlab("Cuantiles teóricos")+
  ylab("Cuantiles empíricos") +
  labs(title = "Evaluación de normalidad con QQ plot") +
  theme_minimal() + 
  theme(
    plot.title = element_text(
      hjust = 0.5,
      face = "bold"
    )
  )

#PdH
# H0) Los errores son normales
# H1) Los errores NO son normales

shapiro.test(residuos)
ks.test(residuos, 'pnorm')

#todo indica que los errores son NORMALES 
```

### Linealidad

```{r}

datos_diagnostico <- datos_preparto
datos_diagnostico$pred <- fitted(modelin)
datos_diagnostico$residuos  <- residuals(modelin)

for(i in num_vars2){
  crPlot(modelin, variable = i, pch = 16)
}

```

### Homoscedasticidad

```{r}
#residuos vs predichos

datos_diagnostico$t_i <- residuos #studentizados

ggplot(datos_diagnostico,
       aes(x = fitted(modelin),
           y = residuos)) +
  geom_point(color = "#b9257a",
    size = 1.5,
    alpha = 0.75) +
  geom_hline(yintercept = 0,
    color = "black",
    linetype = 2) +
  xlab("Valores ajustados") +
  ylab("Residuos studentizados")

```

```{r}
#residuos vs x_j num
for(i in 1:length(num_vars2)) {

  g <- ggplot(datos_diagnostico,
              aes(x = .data[[num_vars2[i]]],
                  y = residuos)) +
    geom_point(color = "#b9257a",
    size = 1.5,
    alpha = 0.75) +
  geom_hline(yintercept = 0,
    color = "black",
    linetype = 2) +
    theme_minimal() +
    xlab(num_vars2[i]) +
    ylab("Residuos studentizados")

  print(g)

}
```

```{r}
#residuos vs x_j cat 
for(i in 1:length(cat_vars)) {

  g <- ggplot(datos_diagnostico,
              aes(x = .data[[cat_vars[i]]],
                  y = residuos)) +
    geom_boxplot(fill = "#dc3977") +
    theme_minimal() +
    xlab(nombres_cat[i]) +
    ylab("Residuos studentizados")

  print(g)
} 
```

```{r}
#Test de hipotesis
# H0) E(eps^2_i) = sigma^2
# H1) E(eps^2_i) = sigma^2 * h(X_1, X_2, ..., X_k)

breusch_pagan(modelin)
```

### Datos atipicos/influyentes

```{r}
#atipicos
df_res <- data.frame(
  i = 1:length(residuos),
  t_i = residuos
)

ggplot(df_res,
       aes(x = i, y = t_i)) +

  geom_point(
    color = "#b9257a",
    size = 1.5,
    alpha = 0.8
  ) +

  geom_hline(
    yintercept = c(-2, 2),
    color = "#faa476",
    linetype = "dashed",
    linewidth = 0.8
  ) +

  geom_hline(
    yintercept = 0,
    color = "grey50"
  ) +

  theme_classic() +

  labs(
    x = "Observación",
    y = "Residuo studentizado"
  ) +

  theme(
    text = element_text(size = 12)
  )

```

```{r}
# medidas de influencia
h_i <- influence(modelin)$hat

df <- data.frame(
  i = 1:nrow(datos_preparto),
  h_i = h_i
)
# Distancia de Cook
D_i <- cooks.distance(modelin)

df$D_i <- D_i

corte_cook <- 4/nrow(datos_diagnostico)

df$influyente <- df$D_i > corte_cook

ggplot(df, aes(x = i, y = D_i)) +

  geom_segment(
    aes(xend = i,
        y = 0,
        yend = D_i),
    color = "grey80"
  ) +

  geom_point(
    aes(color = influyente),
    size = 1
  ) +

  geom_hline(
    yintercept = corte_cook,
    color = "black",
    linetype = "dashed"
  ) +

  scale_color_manual(
    values = c("#b9257a", "#faa476"),
    labels = c("No influyente", "Potencialmente influyente"),
    name = ""
  ) +

  labs(
    x = "Observación",
    y = "Distancia de Cook",
    ) +

  theme_classic() +

  theme(
    legend.position = "bottom",
    text = element_text(size = 12)
  )
```

```{r}
#Observaciones con alto leverage
which(h_i > 0.352)

#Observaciones influyentes según Distancia de Cook
which(D_i > 0.0252)

#Observaciones atipicas
which(abs(rstudent(modelin)) > 2)
which(D_i == max(D_i))


#43 aparece en las tres, principal observacion influyente, evaluar
```

## Observación 43: LA OVEJA NEGRA

```{r}
#modelo ajustado
datos_sin43 <- datos_preparto[-43, ]

modelo_sin43 <- lm(
  Gainseñal ~ .,
  data = datos_sin43
)

#comparar
summary(modelin)

summary(modelo_sin43)
#nuevas variables significativas


```

```{r}
#R-cuadrado ajustado 
summary(modelin)$adj.r.squared
summary(modelo_sin43)$adj.r.squared


```

```{r}
#Anova
Anova(modelin)

Anova(modelo_sin43)
```

## Test vs Train

```{r}
library(tidymodels)
set.seed(1234)
datos_preparto_split <- initial_split(datos_preparto, prop = 0.80)
datos_preparto_split
```

```{r}
# Datos de entrenamiento
datos_preparto_train <- training(datos_preparto_split)
# Datos de test
datos_preparto_test <- testing(datos_preparto_split)
```

```{r}
datos_lm =linear_reg() |>
 set_engine('lm') |>
 fit(Gainseñal~., data=datos_preparto_train)
datos_lm |> tidy()
```

```{r}
#evaluacion train
resultados_lm_train = datos_preparto_train |> dplyr::select(Gainseñal) |>
 bind_cols(predict(datos_lm, datos_preparto_train)) |>
 rename(.pred_lm=.pred)
resultados_lm_train |>  head()
```

```{r}
#valores reales vs predichos
resultados_lm_train |> ggplot(aes(x=Gainseñal,y=.pred_lm))+
 geom_point()+
theme_bw()
```

```{r}
#metricas
metrics(resultados_lm_train, truth = Gainseñal, estimate = .pred_lm)

```

```{r}
#evaluacion test
resultados_lm_test = datos_preparto_test |> dplyr::select(Gainseñal) |>
 bind_cols(predict(datos_lm, datos_preparto_test)) |>
 rename(.pred_lm=.pred)
resultados_lm_test |>  head()
```

```{r}
#valores reales vs predichos
resultados_lm_test |> ggplot(aes(x=Gainseñal,y=.pred_lm))+
 geom_point()+
theme_bw()
```

```{r}
#metricas
metrics(resultados_lm_test, truth = Gainseñal, estimate = .pred_lm)
```

### ASUMIMOS MODELO FINAL PARA PREDECIR

## Significaciones del Primer modelo

```{r}
#primer modelo para ver significacion de las variables
summary(modelin)
Anova(modelin) #que hace?
```

```{r}
#ajustamos modelo segun variables significativas al 10%? re elegir
modelo <- lm(
  Gainseñal ~ Pesove + Tiponac + Sex + CCove,
  data = datos_preparto
)

summary(modelo)
Anova(modelo)
```

### PREDICCIONES

```{r}
modelo_train <- lm(
  Gainseñal ~ Pesove + Tiponac + Sex,
  data = datos_preparto_train
)
```

```{r}
#predecimos test
pred <- predict(
  modelo_train,
  newdata = datos_preparto_test
)
```

```{r}
#calculamos metricas
resultados <- datos_preparto_test |>
  mutate(.pred = pred)
metrics(resultados, truth = Gainseñal, estimate = .pred)
```

```{r}
#predicción de una observación futura
oveja_nueva <- data.frame(
  Pesove = mean(datos_preparto$Pesove),
  CCove = mean(datos_preparto$CCove),
  Tiponac = factor("Simple",
                   levels = levels(datos_preparto$Tiponac)),
  Sex = factor("Hembra",
               levels = levels(datos_preparto$Sex))
) #elegir una oveja representativa ""

oveja_nueva <- datos_preparto_test[1, names(model.frame(modelo_train))[-1]]#o una oveja del dataset ejemplo la primera

predict(
  modelo_train,
  newdata = oveja_nueva,
  interval = "confidence"
)
```

```{r}
predict(
  modelo_train,
  newdata = oveja_nueva,
  interval = "prediction"
)
```

segun chat :

- **intervalo de confianza:** estima la **ganancia media esperada** para ovejas con esas características.

- **Intervalo de predicción:** estima la **ganancia esperada de una oveja individual**, por eso es más amplio.

```{r, eval = FALSE}
#esta fue la primer prediccion la dle principio
df <- data.frame(
  Pesove = mean(datos_preparto$Pesove),
  Tiponac = factor("Múltiple",
                   levels = levels(datos_preparto$Tiponac))
)
predict(modelo_3,
        newdata = df,
        interval = "confidence",
        level = 0.95)
```
