---
title: ""
format: html
editor: visual
---

# Segunda entrega - Práctico 2

## EJERCICIO 5

**Suponga que en una aplicación económica donde se quiere modelar el ahorro de un conjunto de hogares en función de sus ingresos, el modelo correcto a aplicar es:** $ahorro_i = \beta_0 + \beta_1 \, ingreso_i + \epsilon_i$ **Pero usted, decide eliminar la constante del modelo debido a que sin ingresos es imposible ahorrar. Por ende, ajusta el siguiente modelo:** $ahorro_i = \beta_1^{*} \, ingreso_i + \epsilon_i^{*}$

**1. Demuestre que el estimador de mınimos cuadrados es:** $\hat{\beta}_1 = \frac{\sum_i ingreso_i \cdot ahorro_i}{\sum_i ingreso_i^2}$

$\hat{\beta}_{\text{MCO}} = (X^{\top} X)^{-1} X^{\top} Y$

Para el modelo reducido tenemos que $x_i = ingreso_i$ e $y_i =ahorro_i$

$X= \begin{pmatrix}ingreso_1 \\ingreso_2 \\\vdots \\ingreso_n\end{pmatrix}$ $Y=\begin{pmatrix}ahorro_1 \\ahorro_2 \\\vdots \\ahorro_n\end{pmatrix}$

$X^{\top} X = (ingreso_1, ingreso_2, \ldots, ingreso_n)\begin{pmatrix} ingreso_1 \\ ingreso_2 \\ \vdots \\ ingreso_n\end{pmatrix}= \sum_{i=1}^n ingreso_i^2$

$(X^{\top} X) ^{-1} = \left( \sum_{i=1}^n ingreso_i ^2 \right) ^{-1} = \frac{1}{\sum_{i=1}^n ingreso_i^2}$

$X^{\top} Y = (ingreso_1, ingreso_2, \ldots, ingreso_n)\begin{pmatrix}ahorro_1 \\ahorro_2 \\\vdots \\ahorro_n\end{pmatrix}= \sum_{i=1}^n ingreso_i \, ahorro_i$

$\Rightarrow \hat{\beta}_{\text{MCO}} = \hat{\beta^{*}}_{1} = \frac{\sum_{i=1}^n ingreso_i \, ahorro_i}{\sum_{i=1}^n ingreso_i^2}$

**2. Demuestre que (si el modelo correcto incluye la constante) este estimador es sesgado.**

Siguiendo la ppt de la clase 6 (diapositiva 14) se define para $Y = X_1 \beta_1 + X_2 \beta_2 + \epsilon$

$E\left(\hat{\beta}_1^{*}\right)= \beta_1 + (X_1^{\top} X_1)^{-1} X_1^{\top} X_2 \beta_2$

La esperanza de $\beta_1$ para el modelo reducido, omitiendo $\beta_2 X_2$

En nuestro caso

$Y=\begin{pmatrix}ahorro_1 \\ahorro_2 \\\vdots \\ahorro_n\end{pmatrix}$ $X_1= \begin{pmatrix}ingreso_1 \\ingreso_2 \\\vdots \\ingreso_n\end{pmatrix}$

y $X_2 = \begin{pmatrix}1 \\1 \\\vdots \\1\end{pmatrix}$ una constante omitida pero relevante con $\beta_2 = \beta_0$

$(X_1 ^{\top} X_1) ^{-1} = \frac{1}{\sum_{i=1}^n ingreso_i ^2}$

$X_1^{\top} X_2=(ingreso_1, ingreso_2, \ldots, ingreso_n)\begin{pmatrix}1 \\1 \\\vdots \\1\end{pmatrix}= \sum_{i=1}^n ingreso_i$

$E\left(\hat{\beta}_1^{*}\right)= \beta_1 + \frac{\sum_{i=1}^n ingreso_i}{\sum_{i=1}^n ingreso_i^2} \, \beta_0$

Asumimos que $\beta_0 \neq 0$

$\Rightarrow$ SESGADO

**3. Encuentre una expresión para dicho sesgo.**

(Notas Inferencia p.72) Definición 3.4.2.

Para un estimador real $T$ de $\tau(\theta)$ , el sesgo de $T$ se define como $B_{\theta}(T) = E_{\theta}(T) - \tau(\theta), \theta \in \Theta$.

En nuestro caso, usando la definición tenemos que: $B(\hat{\beta}_1^{*}) = E(\hat{\beta}_1 ^{ * } ) - \beta_1$

Sustituyendo:

$B(\hat{\beta}_1^{*}) = \left( \beta_1 + \frac{\sum_{i=1}^n ingreso_i}{\sum_{i=1}^n ingreso_i^2} \, \beta_0 \right) - \beta_1 \Rightarrow B(\hat{\beta}_1^{*}) = \frac{\sum_{i=1}^n ingreso_i}{\sum_{i=1}^n ingreso_i^2} \, \beta_0$

**4. ¿Qué idea se le ocurre para solucionar el problema del sesgo y continuar trabajando con el modelo sin constante?**

Centar las variables seria buena idea para eliminar el sesgo sin incluir explicitamente la constante. Al hacer esto, pasan a tener media 0, que implica que la variable explicativa es ortogonal a la constante. Graficamente veriamos que la recta ajustada pasa por el origen (0), preservando la pendiente.

Sea $\tilde{X_1}=X_1 - E(X_1)$. Queremos estudiar su ortogonalidad respecto a $X_2$

$\tilde{X}_1 \perp X_2 \;\Longleftrightarrow\; \langle X_1, X_2 \rangle = 0$

Ademas sabemos que por propiedad la media es el punto de equilibrio. Entonces

$\tilde{x}_i = x_i - \bar{x}\quad \Rightarrow \quad\sum_{i=1}^n \tilde{x}_i = 0$

$\langle \tilde{X_1}, X_2 \rangle = \tilde{X}_1^\top X_2 = (\tilde{ingreso}_1, \tilde{ingreso}_2, \ldots, \tilde{ingreso}_n)\begin{pmatrix}1 \\ 1 \\ \vdots \\ 1\end{pmatrix}= \sum_{i=1}^n \tilde{ingreso}_i = 0$

Entonces son ortogonales

## EJERCICIO 7

**En el archivo pgc.txt se encuentran las mediciones de 252 personas. Se desea construir una fórmula que sea capaz de estimar el porcentaje de grasa corporal en función de algunas mediciones (circunferencia abdominal, circunferencia de cintura, de cuello, entre otras).**

```{r, mesagge = FALSE, warning=FALSE}

#cargo librerias
library(tidyverse)
library(ggcorrplot)
library(kableExtra) #no hace falta la verdad
library(knitr)
#otras librerias alternativas --> GGally para usar ggpairs

data <- read.table("pgc.txt", header = TRUE, dec = ",") 
#guardo data organizada, fue medio un desastre al principio

str(data) #ver la clase de las variables

data[] <- sapply(data, as.numeric) #lo paso a numericos
```

**1. Visualice la relación de cada una de las medidas corporales con respecto a la variable porc_grasa y estime las correlaciones.**

```{r}
data_long <- pivot_longer(data, cols = -porc_grasa)

ggplot(data_long, aes(x = value, y = porc_grasa)) +
  geom_point(color = "violet", alpha = 0.8) +
  geom_smooth(method = "lm", se = FALSE, color = "deeppink") +
  facet_wrap(~name, scales = "free_x") +
  theme_minimal() 

kable(cor(data$porc_grasa, data[ , names(data) != "porc_grasa"]))
#redundate con la matriz de correlacion
```

2.  **Estime la matriz de correlación de las mediciones corporales**

```{r}
mdecor <- cor(data) #devuelve varianza y correlaciones de la variables, es decir la matriz

kable(mdecor)

#visualizar
ggcorrplot(cor(data)) #mapa de calor de matriz de correlacion
```

3.  **Describa con sus palabras las conclusiones que haya podido obtener a partir de los dos puntos anteriores.**

En el gráfico de dispersión se puede observar una relación positiva entre porc_grasa y la mayoría de las variables, aunque en algunos casos más marcado que otros. Por ejemplo, se observa que la variable abdomen y cadera estan fuertemente relacionadas, presentando (en la recta ajustado por ggplot con el método lm, linear model) una pendiente mayor respecto a altura y edad. En estas últimas dos variables se observa una pendiente casi nula.

En el mapa de calor de la matriz de correlación se corrobora esta afirmación. Altura y edad tienen un coeficiente de correlación respecto a porcentaje grasa en un color mas intenso cercano a 1, mientras que la altura por ejemplo es muy parecido a blanco (0). Los valores exactos los obtenemos en la matriz de correlación, los cuales sustentan las ideas de los gráficos. Abdomen tiene una correlación con el porcentaje de grasa de un 0.8, cadera 0.6. , y edad 0.28. Por otro lado, altura -0.02.

Se presencia el vínculo entre la pendiente de la recta de RLS y el coeficiente de correlación lineal, permitiendo determinar fuerza y sentido de la relación y comparten el mismo signo. No obstante, el segundo esta normalizado entre -1 y 1, mientras que la pendiente depende de las unidades de medida

4.  **Realice un conjunto de modelos de RLS (regresión lineal simple) que expliquen la relacion de cada medida corporal con respecto al porcentaje de grasa corporal. ¿Qué observa?**

```{r}

explicativas <- names(data)[names(data) != "porc_grasa"]
#sacar los nombres de la variables explicativas

modelitos <- lapply(explicativas, 
      function(x){ #ajustar modelo para cada una
        lm(as.formula(paste("porc_grasa ~", x)), data = data)
      })

#ahora queremos ver la info/summary de cada uno
resumencitos <- lapply(modelitos, summary)
names(resumencitos) <- explicativas

resumencitos

#summary(lm(porc_grasa ~ edad, data = data))

```

Todas las variables salvo altura presentan coeficientes ($\beta$) positivo, indicando que individualmente aumentos en esas medidas corporales se asocian a un mayor porcentaje de grasa. Obervando los p-valores de las pruebas de significación individual todas son por separado altamente significativas (\*\*\*), con alpha bajo, salvo altura (.) para la cual para un alpha = 0.1 no hay evidencia suficiente para no rechazar que sea cero. Esta significación alta individual para el resto de variables puede deberse a que por la alta correlación entre variables, como se puede visualizar en la matriz y el corplot, estan explicando la misma variación.

A partir del $R^2$ se observa que algunas variables muestran una mayor capacidad explicativa, siendo mejores predictores a nivel indidual. Por ejemplo, abdomen 0.66, pecho 0.49 y cadera 0.39.

5\. **Ajuste la siguiente serie de modelos:**

```{r}
#modelos anidados

m1 <- lm(porc_grasa ~ abdomen, data = data)
m2 <- update(m1, . ~ . + cadera)
m3 <- update(m2, . ~ . + cuello)
m4 <- update(m3, . ~ . + muneca)

modelos <- list(m1, m2, m3, m4)
resumen <- lapply(modelos, summary)
names(resumen) <- c("m1", "m2", "m3", "m4")

#resumen$m1$sigma
```

```{r, eval=FALSE}
#extra comparar modelos con anova
anova(m1, m2, m3, m4)
```

**A partir de las estimaciones de estos modelos:** -Compare la evolución del $R^2$. -Compare la evolución de la estimación de $\sigma^2$. -Compare la evolución del coeficiente asociado a la circunferencia abdominal.

```{r}

tabla <- data.frame(
  Modelo = c("m1", "m2", "m3", "m4"),
  R2 = sapply(modelos, function(x) summary(x)$r.squared),
  sigma2 = sapply(modelos, function(x) summary(x)$sigma^2),
  coef_abdom = sapply(modelos, function(x) coef(x)["abdomen"])
)

colnames(tabla) <- c("Modelo", "R²", "σ²", "Coef. Abdomen")

kable(tabla)


```

```{r, eval = FALSE}
#con kable extra
kable(tabla, caption = "Comparación de modelos", align = "c") |> 
  kable_styling(
    full_width = FALSE,
    position = "center",
    bootstrap_options = c("striped", "bordered", "hover")
  ) |> 
  column_spec(1, bold = TRUE) |> 
  row_spec(0, bold = TRUE)
```

A partir de la tabla se observa que el R cuadrado aumenta monotonamente al aumentar la cantidad de variables (por lo que no es un buen indicador para comparar modelos de distinto tamaño) no obstante, el aumento entre los últimos modelos no es muy alto. Para el sigma cuadrado se presentó un comportamiento contrario, en este caso disminuyendo al aumentar la cantidad de variables. Para el coeficiente de la variable abdomen, aumenta considerablemente entre m1 y m2 (puede deberse a la correlación entre abdomen y cadera) y luego empieza a estabilizarse, para el m4 la mejora es mínima. La variable abdomen pararece ser el predictor más fuerte, explicando en el modelo invidual un 66% de la variabilidad de Y, al sumarse las variables de m2 la mejora del modelo es notable y en m3 moderada.
