---
title: "entrega2"
format: html
editor: visual
---

## EJERCICIO 5

**Suponga que en una aplicación económica donde se quiere modelar el ahorro de un conjunto de hogares en función de sus ingresos, el modelo correcto a aplicar es:** $ahorro_i = \beta_0 + \beta_1 \, ingreso_i + \epsilon_i$ **Pero usted, decide eliminar la constante del modelo debido a que sin ingresos es imposible ahorrar. Por ende, ajusta el siguiente modelo:** $ahorro_i = \beta_1^{*} \, ingreso_i + \epsilon_i^{*}$

**1. Demuestre que el estimador de m´ınimos cuadrados es:** $\hat{\beta}_1 = \frac{\sum_i ingreso_i \cdot ahorro_i}{\sum_i ingreso_i^2}$

$\hat{\beta}_{\text{MCO}} = (X^{\top} X)^{-1} X^{\top} Y$

En nuestro caso definimos $X=ingreso_i$ e $Y=ahorro_i$

$X = (ingreso_1, ingreso_2, ..., ingreso_n)$

**2. Demuestre que (si el modelo correcto incluye la constante) este estimador es sesgado.**

**3. Encuentre una expresión para dicho sesgo.**

**4. ¿Qué idea se le ocurre para solucionar el problema del sesgo y continuar trabajando con el modelo sin constante?**

## EJERCICIO 7

En el archivo pgc.txt se encuentran las mediciones de 252 personas. Se desea construir una fórmula que
sea capaz de estimar el porcentaje de grasa corporal en función de algunas mediciones (circunferencia
abdominal, circunferencia de cintura, de cuello, entre otras).

```{r, mesagge = FALSE}
setwd("~/ModelosLineales26/ENTREGA2")
library(tidyverse)
library(ggcorrplot)
#GGally ggpairs

data <- read.table("pgc.txt", header = TRUE, dec = ",")

data[] <- sapply(data, as.numeric)
str(data)
```

1\. Visualice la relación de cada una de las medidas corporales con respecto a la variable porc_grasa y
estime las correlaciones.

```{r}
data_long <- pivot_longer(data, cols = -porc_grasa)

ggplot(data_long, aes(x = value, y = porc_grasa)) +
  geom_point(color = "pink", alpha = 0.8) +
  geom_smooth(method = "lm", se = FALSE, color = "deeppink") +
  facet_wrap(~name, scales = "free_x") +
  theme_minimal()

cor(data$porc_grasa, data[ , names(data) != "porc_grasa"])
```

2. Estime la matriz de correlación de las mediciones corporales

```{r}
cor(data) #devuelve varianza y correlaciones de la variables

#visualizar
ggcorrplot(cor(data))
```

3.  **Describa con sus palabras las conclusiones que haya podido obtener a partir de los dos puntos
    anteriores.**

4. Realice un conjunto de modelos de RLS (regresión lineal simple) que expliquen la relacion de cada medida corporal con respecto al porcentaje de grasa corporal.

```{r}

explicativas <- names(data)[names(data) != "porc_grasa"]
#sacar los nombres de la variables explicativas

modelitos <- lapply(explicativas, 
      function(x){ #ajustar modelo para cada una
        lm(as.formula(paste("porc_grasa ~", x)), data = data)
      })

#ahora queremos ver la info/summary de cada uno
resumencitos <- lapply(modelitos, summary)
names(resumencitos) <- explicativas

resumencitos

#summary(lm(porc_grasa ~ edad, data = data))

```

```{r}

```

Ajuste la siguiente serie de modelo

```{r}
#modelos anidados

m1 <- lm(porc_grasa ~ abdom, data = data)

m2 <- update(m1, . ~ . + cintura)

m3 <- update(m2, . ~ . + cuello)

m4 <- update(m3, . ~ . + muneca)


anova(m1, m2, m3, m4)
```

R aumenta o es constante, se agregan variables no empeora el modelo
